ACORDAO-COMPLETO-2455349

ACÓRDÃO 1424/2021 ATA 21/2021 - PLENÁRIO

VISTOS, relatados e discutidos estes autos de monitoramento constituído em cumprimento ao item 9.3 do Acórdão 2253/2015-TCU-Plenário (Rel. Min. José Mucio Monteiro) , que determinou a constituição de apartado a fim de apurar as responsabilidades, no âmbito do Ministério de Minas e Energia (MME) , pela intempestividade na definição do modelo a ser seguido para as concessões de distribuição de energia elétrica alcançadas pelo art. 7º da Lei 12.783/2013, em conjunto com a análise de responsabilidade de que trata o item 9.1 do Acórdão 3149/2012-TCU-Plenário (Rel. Min.-Subst. André Luís de Carvalho) .
ACORDAM os Ministros do Tribunal de Contas da União, reunidos em Sessão do Plenário, diante das razões expostas pelo Relator, em:
9.1. acolher as razões de justificativa apresentadas pelo ex-Ministro de Minas e Energia, Edison Lobão, e pelo ex-Secretário-Executivo do Ministério de Minas e Energia, Márcio Pereira Zimmermann;
9.2. dar ciência da presente deliberação aos interessados, informando-lhes que o teor integral poderá ser obtido no endereço eletrônico www.tcu.gov.br/acordaos;  
9.3. arquivar o presente processo, com fundamento no art. 169, inciso V, do Regimento Interno do TCU.

Monitoramento para apuração das responsabilidades, no âmbito do MME, pela intempestividade na definição do modelo a ser seguido para as concessões de distribuição de energia elétrica alcançadas pelo art. 7° da Lei 12.783/2013.

Ministério de Minas e Energia.

3. Responsáveis: Edison Lobão (XXX.141.251-XX); Marcio Pereira Zimmermann (XXX.465.030-XX).

13.1. Ministros presentes: Ana Arraes (Presidente), Walton Alencar Rodrigues, Benjamin Zymler, Aroldo Cedraz, Raimundo Carreiro (Relator), Bruno Dantas e Jorge Oliveira.
13.2. Ministro-Substituto convocado: Augusto Sherman Cavalcanti.
13.3. Ministro-Substituto presente: Marcos Bemquerer Costa.

RAIMUNDO CARREIRO

Trata-se de processo constituído em cumprimento ao item 9.3 do Acórdão 2253/2015-TCU-Plenário (peça 1) , da relatoria do Ministro José Mucio Monteiro, que determinou a constituição de apartado a fim de apurar as responsabilidades, no âmbito do Ministério de Minas e Energia (MME) , pela intempestividade na definição do modelo a ser seguido para as concessões de distribuição de energia elétrica alcançadas pelo art. 7º da Lei 12.783/2013, em conjunto com a análise de responsabilidade de que trata o item 9.1 do Acórdão 3149/2012-TCU-Plenário (Relator Ministro-Substituto André de Carvalho) , implicando inclusive o sobrestamento das contas daquele órgão referente ao exercício de 2013 (TC Processo 019.357/2014-1) , até a conclusão das referidas análises.
2.	Reproduzo, a seguir, a instrução lavrada no âmbito da Secretaria de Fiscalização de Infraestrutura de Energia Elétrica - SeinfraElétrica  (peça 42) , cujas conclusões contaram com a anuência do corpo diretivo daquela unidade técnica (peças 43 e 44) :
INTRODUÇÃO
	O presente processo foi constituído em cumprimento ao item 9.3 do Acórdão 2253/2015-TCU-Plenário (peça 1) , da relatoria do Ministro José Mucio, que determinou a constituição de processo apartado a fim de apurar as responsabilidades, no âmbito do Ministério de Minas e Energia (MME) , pela intempestividade na definição do modelo a ser seguido para as concessões de distribuição de energia elétrica alcançadas pelo art. 7º da Lei 12.783/2013, em conjunto com a análise de responsabilidade de que trata o item 9.1 do Acórdão 3149/2012-TCU-Plenário (Relator Ministro-Substituto André de Carvalho) , implicando inclusive o sobrestamento das contas daquele órgão referente ao exercício de 2013 (TC Processo 019.357/2014-1) , até a conclusão das referidas análises.
HISTÓRICO
2.	Em linhas gerais, versa esse processo sobre responsabilidade por omissão na adoção de tempestivas medidas preparatórias frente ao grande número de concessões de geração, transmissão e distribuição de energia elétrica que venceram a partir de 2015.
3.	Inicialmente, do item 9.3 do Acórdão 2.253/2015 pode ser destacado o tópico relativo à análise de responsabilidade de que trata o item 9.1 do Acórdão 3.149/2012, por sua vez derivado do item 9.2 do Acórdão 1.042/2012, Relator Ministro José Mucio, e este dos itens 9.1 e 9.2 do Acórdão 3.012/2011, Relator Ministro José Mucio, todos do Plenário desta Corte.
4.	O Acórdão 3012/2011-TCU-Plenário (peça 13) , foi proferido no TC Processo 028.862/2010-4, em que se tratou de levantamento com a finalidade de identificar e avaliar as oportunidades e os riscos envolvidos nas ações de preparação ao vencimento de concessões do setor elétrico. No item 9.1 desse acórdão, foi determinada a apresentação de plano de ação por parte do MME.
5.	Posteriormente, mediante monitoramento efetuado no âmbito do TC Processo 004.916/2012-3, verificou-se que não foi cumprida tal determinação. Nos termos do Acórdão 1042/2012-TCU-Plenário (peça 14) , decidiu-se fixar novo prazo para atendimento.
6.	Sobreveio a Medida Provisória (MP) 579, de 11/9/2012, posteriormente convertida na Lei 12.783, de 11/1/2013, com o marco legal para a prorrogação das concessões de geração, de transmissão e de distribuição de energia elétrica. A matéria foi de pronto regulamentada pelo Decreto 7.805, de 14/9/2012.
7.	Nesse quadro, decidiu-se, nos termos do Acórdão 3149/2012-TCU-Plenário (peça 10) , proferido no âmbito do TC Processo 033.929/2012-2, sobrestar a apreciação do atendimento da determinação pelo MME.
8.	A MP 579/2012 e o Decreto 7.805/2012 indicaram critérios para a prorrogação das concessões de geração e de transmissão; porém, pouco trataram da prorrogação das concessões de distribuição. Mediante o item 9.3.2 do Acórdão 1836/2013-TCU-Plenário, Relator Ministro José Mucio (peça 20, p. 29) , proferido no TC Processo 001.843/2013-3, foi determinado ao MME que apresentasse os fundamentos e as diretrizes para a prorrogação das concessões de distribuição de energia elétrica. Essa determinação foi objeto do monitoramento autuado como TC Processo 003.379/2015-9.
9.	No curso da fiscalização objeto do TC Processo 003.379/2015-9, foi editado o Decreto 8.461, de 2/6/2015, regulamentando a prorrogação das concessões de distribuição de energia elétrica. Naquele feito, as observações da unidade técnica e do Relator sobre a intempestividade das ações sobre o vencimento de tais concessões levaram ao sobrestamento das contas do MME relativas a 2013, como anotado no relatório e no Voto que precedem o Acórdão 2253/2015-TCU-Plenário (peças 1 a 5) .
10.	Conforme a decisão que determinou a constituição deste processo, neste feito foi retomada a análise quanto ao atendimento da determinação ao MME originalmente proferida no Acórdão 3012/2011-TCU-Plenário e reiterada pelo Acórdão 1042/2012-TCU-Plenário.
11.	Conforme o comando inscrito no item 9.3 do Acórdão 2253/2015-TCU-Plenário, definiu-se ainda como objeto deste processo a apuração das responsabilidades, no âmbito do MME, pela intempestividade na definição do modelo a ser seguido para as concessões de distribuição de energia elétrica alcançadas pelo art. 7º da Lei 12.783/2013.
12.	Pela instrução à peça 23, foi proposta a realização de audiências do ex-Ministro de Minas e Energia, Sr. Edison Lobão, e do ex-Secretário-Executivo do MME, Sr. Márcio Pereira Zimmermann, distinguindo-se, em três tópicos, a imputação de responsabilidades, como segue:
	- descumprimento de determinação, originalmente proferida no item 9.1 do Acórdão 3012/2011-TCU-Plenário e reiterada pelo item 9.2 do Acórdão 1042/2012-TCU-Plenário, para apresentação de plano de ação alusivo às então vincendas concessões de geração e de transmissão de energia elétrica;
	-  tardio cumprimento da mesma determinação acima mencionada, para apresentação de plano de ação para a definição da solução a ser dada frente ao vencimento das concessões de distribuição de energia;
	- intempestividade na definição da solução a ser adotada frente ao vencimento das concessões de distribuição de energia elétrica alcançadas pelo art. 7º da Lei 12.783/2013.
13.	As audiências determinadas pelo Relator, em 2/6/2017, foram realizadas e apresentadas razões de justificativa (peças 26, 28, 29, 37, 39 e 40) .
EXAME TÉCNICO
Razões de justificativa.
14.	As razões de justificativa apresentadas por Edison Lobão (peça 39) discorrem de maneira ampla sobre as competências e a participação do MME no processo que culminou na edição da MP 579/2012, sem fazer distinção clara entre os argumentos que seriam pertinentes a cada um dos tópicos de audiência. 
15.	A postulação, em síntese, é que, no que concerne às competências do Ministério de Minas e Energia, não ocorreu intempestividade ou omissão na condução dos estudos e do processo de prorrogação das concessões de geração, transmissão e distribuição de energia elétrica.
16.	Lembra que o tratamento do tema deve considerar as competências das diversas instituições envolvidas no processo. Assim, destaca que o assunto foi, primeiramente, direcionado ao Conselho Nacional de Política Energética (CNPE) , órgão que, nos termos da Lei 9.478/1997 e do Decreto 3.520/2000, tem a atribuição de propor à Presidência da República políticas nacionais e medidas específicas na área de energia e que, embora presidido pelo Ministro de Minas e Energia, é formado por nove ministro de estado, três membros que representam os estados, a sociedade civil e a universidade, além do presidente da Empresa de Pesquisa Energética (EPE) e do Secretário-Executivo do Ministério de Minas e Energia.
17.	Ressalta que as atribuições do Ministro de Minas e Energia como presidente do CNPE são de convocar e presidir as reuniões do colegiado, manifestar voto próprio e de qualidade, em caso de empate, na deliberação de proposições e o seu encaminhamento ao Presidente da República.
18.	Recorda que, nos termos das Resoluções do CNPE 3 e 4, ambas de 2008, foi criado Grupo de Trabalho, integrado por sete membros, com representantes dos Ministérios de Minas e Energia, da Fazenda, do Planejamento e da Indústria e Comércio, da Casa Civil da Presidência da República e de diretores da EPE e da Agência Nacional de Energia Elétrica (Aneel) , para apresentar estudo sobre as concessões de energia elétrica outorgadas anteriormente à Constituição Federal de 1988, cujos termos finais se concentrariam em julho de 2015.
19.	Lembra que o relatório do Grupo de Trabalho foi apresentado ao Colegiado do CNPE em 5/12/2011, cerca de 4 anos antes da data prevista para o vencimento de grande parte das concessões de energia elétrica, com sugestões de medidas, as quais podem ser resumidas em licitar ou prorrogar todas as concessões, para apreciação pela Presidência da República.
20.	Ressalta que o protagonismo do processo passou então à Presidência da República, dado que o assunto envolvia uma vasta gama de aspectos - econômicos, jurídicos, tributário, regulatório, mercado, segurança energética -, que ultrapassavam os contornos técnicos avaliados sob a condução do Ministério de Minas e Energia.
21.	Noticia que a partir dessa apresentação ao CNPE o Ministério deixou o protagonismo de tal processo - papel que somente lhe foi conferido na fase de estudos e diagnósticos - passando-lhe à Presidência da República, porque era de sua competência definir a política pública mais apropriada para o deslinde do tema. O assunto envolvia uma vasta gama de aspectos - econômicos, jurídicos, tributário, regulatório, mercado, segurança energética -, que ultrapassavam os contornos técnicos avaliados sob a condução do MME, de modo que coube a coordenação à Presidência da República, que assim promoveu as discussões em torno da vindoura política concretizada com a edição da Medida Provisória 579, de 11/9/2012.
22.	Reconhece que o MME acompanhava o desenrolar das discussões juntamente com os outros órgãos envolvidos, tais como a Aneel, a EPE, o Ministério da Fazenda, a Secretaria do Tesouro Nacional e a Advocacia-Geral da União (AGU) e que, nesse ínterim, foram realizadas reuniões com equipes do TCU para esclarecimentos e apresentações sobre o processo em tela e que todas as informações disponíveis no Ministério foram devidamente encaminhadas à Corte de Contas. Lembra que cópia do relatório técnico elaborado pelo Grupo de Trabalho do CNPE foi entregue ao Ministro José Mucio Monteiro, em caráter reservado, em reunião nas instalações do Ministério, no dia 28/6/2011.
23.	Quanto à solução, por fim concretizada pela MP 579/2012, de antecipar o efeito da prorrogação das concessões de geração e de transmissão e propiciar, ainda no ano de 2013, uma redução na tarifa de energia elétrica ao consumidor final, pelo fato de grande parte desses ativos estarem amortizados e/ou depreciados, não constava do relatório técnico elaborado pelo GT/CNPE, pois foi fruto de discussões realizadas já no âmbito e sob a coordenação da Presidência da República e que constituiu a principal razão para a célere tomada de decisão.
24.	Lembra, porém, que a Medida Provisória 579/2012 "foi proposta de três ministérios, Ministério da Fazenda, Ministério de Minas e Energia e Advocacia Geral da União" e foi apreciada nas duas casas do Congresso Nacional, passando por Comissões e submetidas às audiências públicas, onde foram ouvidos os agentes e os organismos envolvidos com o Setor e, ao fim, convertida na Lei 12.783, de 11/1/2013.
25.	Conclui, então, que o Ministério de Minas e Energia, foi diligente em suas atribuições, pois:
	- prestou de forma tempestiva todas as informações disponíveis à época, que lhe foram requeridas pelo Tribunal de Contas da União, a respeito de suas ações, segundo suas competências, alusivas às concessões de geração, transmissão e distribuição de energia elétrica;
	- não praticou conduta omissiva na sua gestão e, portanto, não prejudicou o controle exercido pelo Tribunal de Contas; e
	- toda a regulamentação da matéria, a partir da legislação aprovada, foi adotada frente ao vencimento das concessões a fim de assegurar a regularidade da prestação de serviço, com a adequada cobertura dos instrumentos requeridos, cuja finalidade foi dar segurança jurídica ao Setor, nos termos previstos na legislação e na Constituição Federal.
26.	As razões de justificativa apresentadas por Márcio Zimmermann (peça 40) reproduzem as apresentadas por Edison Lobão, mas acrescentam alegações quanto ao vencimento das concessões de distribuição de energia elétrica. Afirma que essas últimas já eram fortemente reguladas pela Aneel com a captura de benefícios em prol dos consumidores, não havendo necessidade de antecipação dos contratos de prorrogação. Lembra que a Medida Provisória 579/2012 definiu que tais prorrogações deveriam assegurar a continuidade, a eficiência da prestação do serviço, a modicidade tarifária e o atendimento a critérios de racionalidade operacional e econômica e que, com base nessas diretrizes, o MME solicitou à Aneel a elaboração de estudos que, submetidos à Presidência da República, culminaram na publicação do Decreto n° 8.461, de 2 de junho de 2015.
Análises
27.	Nas razões de justificativa, os responsáveis afirmam, em síntese, que as ações requeridas para o exato cumprimento das determinações do TCU não estavam ao alcance do MME, mas da Presidência da República. Tais argumentos no sentido de que lhes faltavam competências e meios para o atendimento ao TCU sugerem, portanto, ausência de culpabilidade para a punição desses agentes.
28.	No entanto, esses argumentos além de desacompanhados de elementos probatórios não são novos e já foram devidamente refutados na instrução precedente que propôs as razões de justificativa. Para que isso fique bem assentado, são reproduzidas as anotações pertinentes. 
Descumprimento da determinação originalmente proferida no item 9.1 do Acórdão 3012/2011-TCU-Plenário e reiterada pelo item 9.2 do Acórdão 1042/2012-TCU-Plenário, no tocante às então vincendas concessões de geração e de transmissão de energia elétrica.
Fatos
29.	No TCU, o vencimento das concessões do setor elétrico foi abordado primeiramente no bojo da fiscalização objeto do TC Processo 021.247/2008-5, conforme o seguinte trecho do relatório que integra o Acórdão 1196/2010-TCU-Plenário (Relator Ministro-Substituto Augusto Sherman Cavalcanti) , de 26/5/2010 (peça 15, p. 57-58) : 
415. (...) há a questão da renovação das concessões de geradoras, distribuidoras e transmissoras de energia elétrica. Conforme dados levantados pelo Grupo de Estudos do Setor Elétrico (Gesel) da Universidade Federal do Rio de Janeiro (Castro, 2008a) , 'cerca de 22.000 MW de hidrelétricas devem ter a concessão encerrada a partir de 2015, sendo pelo menos 17.000 MW naquele ano. Além disso, 41 das 64 distribuidoras terão seus contratos de concessão vencidos. E, na área de transmissão, o fim dos contratos de concessão envolverá 73.000 km de linha'.
 (...) 
419.	Do ponto de vista econômico, a indefinição das reais ações a serem adotadas com o vencimento das concessões gera importantes impactos nas decisões de investimento das empresas, pois a incerteza sobre seus retornos financeiros torna os empreendedores mais cautelosos. Além disso, poderá, igualmente, afetar a dinâmica de crescimento do setor, já que as decisões de investir em energia nova, ou seja, construção de novas usinas hidrelétricas, serão influenciadas pela alternativa de aquisição das usinas velhas cujas concessões não forem prorrogadas. (grifos acrescidos) 
30.	Com base nessas observações seguiu-se, pelo item 9.1.1.3 do Acórdão 1196/2010-TCU-Plenário (peça 15, p. 85-86) , a determinação para que o MME informasse as ações que estavam sendo adotadas em preparação para o vindouro vencimento das concessões de energia elétrica, particularmente quanto ao desenvolvimento de estudos pertinentes sob o enfoque jurídico, econômico-financeiro, risco de descontinuidade e necessidade de repotenciação de usinas hidrelétricas.
31.	A resposta do MME a essa determinação consta da Nota Técnica 1/2010-ASEEC/GN-MME, encaminhada pelo Ofício 1384/2010-SE-MME, de 28/9/2010 (TC Processo 021.247/2008-5, v. 4, p. 945-946 - p. 10/11) , nos seguintes termos:
5 Em relação ao subitem 9.1.1.3 (...) ; informo o que segue:
5.1 O Conselho Nacional de Política Energética, por meio da Resolução 4, de 13 de maio de 2008, e Resolução 7, de 22 de julho de 2008, determinou a criação de Grupo de Trabalho com o objetivo de elaborar estudos, propor condições e sugerir critérios destinados a subsidiar definições competentes acerca da situação futura dessas instalações amortizadas ou depreciadas.
5.2 O Grupo de Trabalho foi composto por membros dos Ministérios de Minas e Energia; da Fazenda; do Planejamento, Orçamento e Gestão; do Ministério do Desenvolvimento, Indústria e Comércio Exterior; bem como da Casa Civil; ANEEL e EPE.
5.3 Foram realizadas seis reuniões e procedida análise dos aspectos que envolvem a questão das concessões de serviços de energia elétrica com particular enfoque na garantia do atendimento do mercado e a modicidade tarifária.
5.4 Também foram realizadas reuniões com associações representantes dos vários segmentos do setor elétrico objetivando avaliar as expectativas de concessionárias e consumidores sobre o assunto.
6 Sem desconsiderar que legislação vigente estabelece as condições para o tratamento do assunto, foram analisadas alternativas possíveis e os impactos resultantes estando em elaboração relatório sobre os estudos desenvolvidos, que será submetido à avaliação do Grupo de Trabalho para posterior encaminhamento ao Conselho Nacional de Política Energética - CNPE.
6.1 Durante o desenvolvimento dos trabalhos foram consideradas outras alternativas assim como os impactos resultantes, objetivando o fechamento de relatório sobre os estudos desenvolvidos pelo Grupo de Trabalho, encaminhamento ao Conselho Nacional de Política Energética - CNPE.
6.2 No entanto, em face da proximidade do término do atual mandato do Governo Federal e o fato de ainda faltarem cinco anos para vencerem o prazo dessas concessões, a decisão ficará para o próximo Governo.
32.	Retornou-se ao tema por meio de levantamento, objeto do TC Processo 028.862/2010-4. Naquele processo, no Voto à peça 13, p. 15-16, o Ministro José Múcio registrou ter lhe sido apresentado, em caráter reservado, o estudo do Grupo de Trabalho constituído pelo CNPE, mas este não continha proposta conclusiva sobre o tratamento a ser dispensado às concessões vincendas, limitando-se à descrição dos contratos vigentes e da experiência de outros países. Assim, não dispondo ou não apresentando o MME outros elementos, caracterizava-se a falta de estudos necessários e suficientes para uma avaliação segura e consistente das soluções possíveis, por parte das instâncias decisórias, o que poderia ensejar riscos de natureza jurídica, econômica e social, em contraste com as oportunidades que se apresentavam de melhoria de gestão do setor elétrico. Em especial, vislumbrou o Ministro da Corte de Contas a carência de planos de ação relativos a questões consideradas estratégicas para a tomada de decisão e que, se dados ao conhecimento do TCU, permitiriam o planejamento de ações de controle com vistas a, se fosse o caso, contribuir para o aperfeiçoamento das providências a serem adotadas.
33.	Nessas circunstâncias, foi proferido o Acórdão 3012/2011-TCU-Plenário, em 16/11/2011 (peça 13, p. 12) , com determinação no item 9.1, de cujo cumprimento ora se trata, para a apresentação de plano de ação relativamente à definição do modelo a ser adotado com seus fundamentos e implicações jurídicas e econômicas.
34.	A primeira resposta do MME à determinação deu-se por meio do Aviso 278/2011/GM-MME, de 27/12/2011, assinado pelo então Ministro de Minas e Energia (peça 17, p. 3-4) , nos seguintes termos:
1.	Faço referência ao Aviso n 1.733-GP/TCU, de 29 de novembro de 2011, pelo qual Vossa Excelência encaminhou a este Ministério, para conhecimento, o Acórdão 3012/2011-TCU-Plenário, proferido pelo Tribunal de Contas da União, na Sessão Ordinária de 16 de novembro de 2011, sobre as concessões do setor elétrico vincendas a partir de 2015.
2.	A respeito do assunto em tela, inicialmente, é oportuno ressaltar que o Conselho Nacional de Política Energética - CNPE é Órgão de Assessoramento direto do Presidente da República, Presidido pelo Ministro de Estado de Minas e Energia, tendo como membros natos os Ministros de Estado da Ciência e Tecnologia, do Planejamento, Orçamento e Gestão, da Fazenda, do Meio Ambiente, do Desenvolvimento, Indústria e Comércio Exterior, da Integração Nacional, da Agricultura, Pecuária e Abastecimento, Chefe da Casa Civil da Presidência da República, além de representante dos Estados e do Distrito Federal, especialista em matéria de energia, do Presidente da Empresa de Pesquisa Energética - EPE e do Secretário-Executivo do Ministério de Minas e Energia.
3.	Dessa forma, por deliberação desse Colegiado foram submetidas e aprovadas pelo Excelentíssimo Senhor Presidente da República as Resoluções nº 4, de 13 de maio de 2008, e a Resolução nº 7, de 22 de julho de 2008, dispondo sobre a criação de Grupo de Trabalho com o objetivo de elaborar estudos, propor condições e sugerir critérios destinados a subsidiar definições competentes acerca da situação futura das Centrais de Geração Hidrelétricas, das instalações de transmissão da Rede Básica do Sistema Interligado Nacional - SIN e de distribuição de energia elétrica, amortizadas ou depreciadas.
4.	O Grupo de Trabalho é coordenado pelo Secretário-Executivo do Ministério de Minas e Energia, com atuação efetiva de outros servidores desta Pasta e integrado por representantes do Ministério da Fazenda, da Agência Nacional de Energia Elétrica, da Empresa de Pesquisa Energética, da Casa Civil da Presidência da República, do Ministério do Planejamento, Orçamento e Gestão e do Ministério do Desenvolvimento, Indústria e Comércio Exterior.
5.	Por oportuno, esclareço, ainda, que o Ministério de Minas e Energia encaminhou o Oficio nº 788/2011-GM-MME, de 3 de novembro de 2011, cópia anexa, à Agência Nacional de Energia Elétrica - ANEEL, gestora dos contratos de concessão e responsável pela fiscalização da prestação dos serviços de energia elétrica, solicitando-lhe que proceda aos levantamentos e apurações necessários, de forma a identificar os bens reversíveis e parcelas dos investimentos realizados ainda não amortizados.
6.	Por último, informo a Vossa Excelência que o Grupo de Trabalho do CNPE, conduzido pelo Ministério de Minas e Energia, tem efetivamente praticado todas as ações para que as futuras e competentes deliberações sobre o assunto se deem tempestivamente e estejam sustentadas em bases sólidas, a fim de serem oportunamente submetidas à Presidenta da República.
35.	Seguiu-se o Ofício 002/2012-SE-MME, de 3/1/2012, do então Secretário-Executivo Adjunto (peça 17, p. 5) , que, além de encaminhar cópia da resposta do Ministro acima referida, apenas registrou o que segue:
1.	Reporto-me ao Oficio nº 279/2011-TCU/SEF1D-2, de 17 de novembro de 2011, encaminhado a esta Secretaria-Executiva, para conhecimento do Acórdão 3012/2011-TCU-Plenário, proferido pelo Tribunal de Contas de União, em Sessão Ordinária de 16 de novembro de 2011.
2.	Informo a Vossa Senhoria que o Senhor Ministro de Estado de Minas e Energia encaminhou o Aviso n° 278/GM-MME, de 27 de dezembro de 2011, cópia anexa, ao Excelentíssimo Senhor Presidente do Tribunal de Contas da União, em referência ao Aviso n° 1.733-GP/TCU, de 29 de novembro de 2011, sobre o assunto.
36.	Com base nessas respostas, no Voto que precedeu o Acórdão 1042/2012-TCU-Plenário, de 2/5/2012 (peça 14, p. 5) , o Ministro José Múcio destacou que o MME limitou-se a informar que a Aneel estava tomando providências com relação à valoração dos ativos vinculados às concessões vincendas, sem tratar de questões fundamentais, como os estudos jurídicos, econômicos e financeiros que dariam suporte à decisão adequada. Ressaltou que a demora do MME na realização desses estudos trazia insegurança jurídica e desestimulava investimentos. Assim, reforçou a necessidade da apresentação do requerido plano de ação como via para que a decisão a cargo do Poder Concedente fosse feita tempestivamente e, sobretudo, com base em dados técnicos adequados.
37.	A partir disso, foi fixado novo prazo de sessenta dias para atendimento à determinação, conforme item 9.2 do Acórdão 1042/2012-TCU-Plenário.
38.	Ante essa nova exortação, o Secretário-Executivo do MME, por meio do Ofício 080/2012-SE-MME, de 8/6/2012 (peça 18, p. 3) , assim se manifestou:
Reiterando Ofício 002/2012-SE-MME, informo (...) o Grupo de Trabalho do (...) CNPE continua desenvolvendo os trabalhos (...) , para que as futuras e competentes deliberações sobre o assunto se deem tempestivamente e estejam sustentadas em bases sólidas, a fim de serem oportunamente submetidas a Presidenta da República.
39.	O Ministro de Estado de Minas e Energia, por sua vez, pronunciou-se, por meio do Aviso 84/2012/GM-MME, de 12/6/2012 (peça 18, p. 4) , nos seguintes termos: 
 (...) 
2. Com todo acatamento às determinações do Egrégio Tribunal de Contas da União, informo a Vossa Excelência que as concessões do setor elétrico estão devidamente reguladas na forma da Lei nº 9.074, de 7 de julho de 1995. Neste momento estão sendo realizados estudos pelo Governo para determinar, segundo o interesse nacional, se devem ser mantidas as regras atuais ou se uma alteração legislativa a elas convém ser proposta ao Congresso Nacional. Apenas isto. 
3. Face ao exposto, não vemos como adiantar decisões que ainda não possuímos. Porém, tão logo as tenhamos, o Tribunal de Contas da União será prontamente informado.
40.	Considerando que a notificação ao Secretário-Executivo do MME foi entregue em 3/5/2012 (peça 18, p. 1) , o prazo de sessenta dias para atendimento transcorreu em 2/7/2012.
41.	Apenas três meses depois sobrevieram a MP 579, de 11/9/2012, e o Decreto 7.805, de 14/9/2012. Diante disso, pelo Aviso 157/2012/GM - MME, de 12/9/2012, recebido em 14/9/2012 (peça 18, p. 5) , o Ministro de Minas e Energia, reportando-se ao Acórdão 1042/2012-TCU-Plenário, informou:
Em aditamento aos termos do Aviso 84/2012/GM-MME, informo a Vossa Excelência que a Excelentíssima Senhora Presidenta da República adotou a Medida Provisória nº 579, de 11 de setembro de 2012, com força de lei, que dispõe sobre as concessões de geração, transmissão e distribuição de energia elétrica, sobre a redução dos encargos setoriais e a modicidade tarifária, bem como sobre outras providências pertinentes.
2. Nesse sentido, conforme compromisso consignado no referido Aviso, cumpre-me ressaltar que a mencionada Medida Provisória é resultado de contínuos e sistemáticos estudos e trabalhos que não só contemplaram os aspectos destacados pelo Tribunal de Contas da União, como também envolveram tratativas e análises técnicas, jurídico-legais e econômicas, reunindo contribuições de todas as instâncias governamentais competentes, em especial a Casa Civil da Presidência da República; do Ministério da Fazenda, da Advocacia-Geral da União, da Agência Nacional de Energia Elétrica e da Empresa de Pesquisa Energética. (grifos acrescidos) 
42.	Também em 14/9/2012, foi autuado novo processo de monitoramento das determinações em tela. Nesse processo, foram requisitadas informações acerca das ações em curso e da agenda de trabalho para a implementação do regramento inaugurado pela MP 579/2012. O Secretário-Executivo Adjunto do MME, mediante o Ofício 160, de 18/10/2012 (peça 19) , informou:
1.	Reporto-me ao Oficio n° 300/2012-TCU/Sefid-2, de 26 de setembro de 2012, recebido no Ministério de Minas e Energia no dia 27 de setembro, para informar que este Ministério está desenvolvendo as ações para o cumprimento dos prazos estabelecidos pelo art. 3° do Decreto n° 7.805, de 14 de setembro de 2012, quais sejam:
a) Definição da tarifa de energia elétrica e o valor das indenizações para cada usina hidrelétrica prorrogada nos termos da Medida Provisória n° 579, de 11 de setembro de 2012, bem como a divulgação das respectivas minutas dos termos aditivos aos contratos de concessão, até 10 de novembro de 2012;
b) Definição da Receita Anual Permitida - RAP e o valor das indenizações para as instalações de transmissão prorrogada nos termos da Medida Provisória n° 579, de 11 de setembro de 2012, bem como a divulgação das respectivas minutas dos termos aditivos aos contratos de concessão, até 10 de novembro de 2012.
2.	Os valores de indenização serão estabelecidos em portaria do Ministério de Minas e Energia, até 1° de novembro do corrente, haja vista as disposições dos arts. 12 e 17 do Decreto n° 7.805, de 2012, anteriormente citado.
43.	Em instrução da unidade técnica, reproduzida no relatório do Ministro André Luiz que antecedeu o Acórdão 3149/2012-TCU-Plenário, de 21/11/2012 (peça 12, p. 5-6) , reafirmou-se que as respostas até então apresentadas por aquele órgão não atenderam às determinações exaradas, vez que, à época em que foram proferidos os Acórdão 3012/2011-TCU-Plenário e 1.042/2012-TCU-Plenário, faziam falta estudos de modelos e metodologias específicos que pudessem dar suporte técnico à tomada de decisão, o que, por si, era um grande risco para o setor elétrico. Assim, pela determinação buscou-se fomentar o planejamento das ações necessárias para mitigar tal risco, garantir que a decisão fosse tomada tempestivamente, com base em dados técnicos adequados, e possibilitar o planejamento da atuação do TCU no acompanhamento do tema.
44.	Porém, naquela mesma instrução destacou-se que a edição da MP 579/2012 e do Decreto 7.805/2012 caracterizava a perda de objeto da determinação ao MME em foco e que, portanto, caberia apenas proceder o exame do modelo já instituído.
45.	Essa proposta foi apresentada ao Plenário do TCU na Sessão de 21/11/2012. Na ocasião, não houve consenso entre os membros da Corte sobre se a edição da MP 579/2012 teria ou não, por si só, atendido ou de outro modo superado a determinação, originada no item 9.1 do Acórdão 3012/2011-TCU-Plenário, para apresentação de plano de ação por parte do MME.
46.	A discussão dessa questão está registrada no áudio da Sessão do Plenário do TCU de 21/11/2012, disponível em \\srv-media\Unidades\Semit\Audio\Sessoes\2012\11-Novembro, início aos 1h40min e término aos 2h06min da gravação.
47.	Nesse quadro, quando do julgamento do TC Processo 033.929/2012-2, decidiu-se, por maioria, nos termos do Acórdão 3149/2012-TCU-Plenário (peça 10) :
9.1. sobrestar a apreciação do atendimento pelo Ministério de Minas e Energia da determinação do item 9.1. do Acórdão 3012/2011-TCU-Plenário, reiterada pelo item 9.2. do Acórdão 1042/2012-TCU-Plenário, relativa a fixação de prazo de 60 (sessenta) dias para que aquele Ministério apresentasse ao TCU plano de ação para o enfrentamento das questões relacionadas ao vencimento dos contratos de concessão de geração, transmissão e distribuição de energia elétrica, a partir de 2015;
 (...) . 
Análises
48.	Consoante o art. 4º da Resolução TCU 265 de 9/12/2014 (BTCU 49/2014) e os itens 5 e 6 do documento Padrões de Monitoramento, aprovado pela Portaria-Segecex 27 de 19/10/2009 (BTCU ESP 6/2009) , um plano de ação deve conter, no mínimo: 1. as ações a serem tomadas; 2. os responsáveis pelas ações; e 3. os prazos para implementação. Os Padrões de Monitoramento recomendam ainda que o plano de ação contemple indicadores e metas e benefícios efetivos advindos da implementação das ações previstas.
49.	As formais e diretas manifestações do MME anteriores à edição da MP 579/2012 não atenderam à determinação contida no item 9.1 do Acórdão 3012/2011-TCU-Plenário, renovada pelo item 9.2 do Acórdão 1042/2012-TCU-Plenário. Isso já foi anotado na instrução da unidade técnica, reproduzida no relatório do Ministro André Luiz que antecedeu o Acórdão 3149/2012-TCU-Plenário. Sobre isso não houve controvérsia entre os Ministros presentes na Sessão do Plenário do TCU de 21/11/2012.
50.	De fato, tais respostas não preencheram os requisitos de um plano de ação, à medida em que não apresentaram cronograma de metas e ações. Tampouco foram apresentados os estudos requeridos pelo TCU.
51.	A propósito, nos itens 12 a 14 do Voto do Ministro José Múcio que norteou o Acórdão 3012/2011-TCU-Plenário (peça 13, p. 16) há menção a recebimento de estudo já então elaborado pelo MME a respeito das concessões vincendas. Anote-se que esse estudo, primeiramente apresentado ao Ministro em caráter reservado, foi posteriormente reencaminhado pelo MME como documento público (peça 22, p. 19-168) . Isso foi possível porque aquele relatório, concluído em junho de 2009, entregue ao Ministro José Múcio, em 28/6/2011, já havia sido formalmente apresentado ao CNPE, em 5/12/2011. Essas informações encontram-se nos itens 10 a 12 e 18 a 24 da Nota Informativa 002/2015/AEREG/SE-MME (peça 22, p. 4-6) .
52.	À vista desse estudo, é possível reafirmar a inicial avaliação do Ministro José Múcio de que se trata de relatório descritivo, desassociado de qualquer proposta conclusiva sobre a política que deveria ser adotada.
53.	Aquele trabalho, como ressaltou o Ministro-Relator, apenas apresentava contexto em que se demonstrava a urgência não apenas da definição das diretrizes em si, como também da elaboração de suficientes estudos prévios com os fundamentos da medida a adotar, pois a falta de publicidade deles ensejaria riscos de natureza jurídica, econômica e social. Aliadas à possibilidade de planejamento das ações do TCU, foram essas, em suma, as razões para a expedição da determinação contida no item 9.1 do Acórdão 3012/2011-TCU-Plenário.
54.	Resta avaliar se a definição das ações, nos termos da MP 579 e do Decreto 7.805, ambos de 2012, tornou por si só escusável a falta de apresentação do plano com o cronograma não só para essa definição, como também para a apresentação de estudos com a avaliação dos riscos inerentes à escolha. Para isso, devem ser considerados a literalidade da determinação e também os propósitos que com ela se pretendia ver atendidos.
55.	Nessa linha, em instrução da unidade técnica, reproduzida no relatório do Ministro André Luiz que antecedeu o Acórdão 3149/2012-TCU-Plenário, anotou-se que à época em que foram exarados os Acórdão 3012/2011-TCU-Plenário e 1.042/2012-TCU-Plenário, faziam falta estudos de modelos e metodologias específicos que pudessem dar suporte técnico à tomada de decisão, o que, por si, representava um grande risco para o setor elétrico.
56.	Assim, na mesma instrução, registrou-se que os mencionados acórdãos buscaram fomentar o planejamento das ações necessárias à mitigação de tal risco, de modo a: i) garantir que a decisão a cargo do poder concedente fosse tomada tempestivamente e, principalmente, com base em dados técnicos adequados; e ii) possibilitar o planejamento da atuação do TCU no acompanhamento do tema.
57.	De fato, no Voto apresentado quando da prolação do Acórdão 3012/2011-TCU-Plenário, o Ministro José Múcio afirmou que a determinação visou identificar e avaliar as oportunidades e os riscos envolvidos nas ações de preparação ao vencimento das concessões, para que o Tribunal pudesse planejar a sua atuação no acompanhamento do tema e, se fosse o caso, contribuir para o aperfeiçoamento das providências a serem adotadas pelo Poder Público. Acrescentou que o cumprimento da determinação evidenciaria a existência de estudos necessários e suficientes para uma avaliação segura e consistente das soluções possíveis, no que se refere ao atendimento do interesse público e aumento de bem-estar social.
58.	Em seu Voto que precedeu o Acórdão 1042/2012-TCU-Plenário, o Ministro José Múcio reiterou que, pela determinação, pretendia-se garantir que a decisão a cargo do Poder Concedente fosse feita tempestivamente e, sobretudo, com base em dados técnicos adequados, até porque, dado o grande número de ativos vinculados a essas concessões, os estudos detalhados requeridos demandariam um prazo significativo para sua elaboração. 
59.	Nessa linha, a determinação não visava apenas a explicitação da medida que seria adotada, mas também a apresentação de estudos prévios que a fundamentassem, permitindo-se uma tempestiva avaliação dos riscos econômicos e jurídicos da sua aplicação. Nada nesse sentido foi apresentado.
60.	Entende-se que a determinação não foi atendida ante a edição da MP 579/2012, uma vez que não foram tempestivamente apresentados estudos com avaliação dos riscos e do impacto da medida no setor elétrico, esperados, em especial, por previsão do item 9.1.3 do Acórdão 3012/2011-TCU-Plenário, pelo qual foi requerida a apresentação de cronograma para a elaboração de estudos acerca das implicações econômicas do modelo a ser adotado.
61.	O atendimento à determinação, como destacado pelo Ministro José Múcio, poderia assegurar a existência e a transparência de estudos necessários e suficientes para uma avaliação segura e consistente das soluções possíveis como também permitir o exame deles pelo TCU. Houve, portanto, prejuízo ao exercício do controle externo.
62.	Acrescente-se que lacunas nas premissas e na fundamentação técnica do modelo adotado, mediante a MP 579/2012 efetivamente geraram graves consequências ao setor e à economia como um todo, tendo isso se evidenciado após conhecidas:
a)	a ausência de adesão por parte dos geradores ao regime de cotas, o que concorreu para que as distribuidoras ficassem sem contratos de comercialização de energia elétrica suficientes para cobrir as suas cargas, que tiveram que comprar energia a preços elevados, gerando aumentos substanciais nas tarifas no reajuste anual seguinte e trazendo dificuldades financeiras para essas distribuidoras de energia, o que culminou na obtenção de empréstimos bilionários, facilitados pelo Governo, e repassados na tarifa aos consumidores com juros e correções escalonados nos anos subsequentes (TC Processo 003.346/2015-3) ;
b)	a drástica redução das receitas do Grupo Eletrobras, que concorreram para a significativa mitigação da sua capacidade de investimento (TC Processo 030.656/2015-0) ;
c)	redução artificial de tarifas em 2012 e 2013 com consequente estímulo ao consumo, em momento de baixa dos reservatórios hídricos, com impactos negativos para a segurança do fornecimento de energia e acentuada elevação nos preços da energia nos anos seguintes (TC Processo 013.099/2014-0) ; e
d)	aumento do déficit público decorrente dos subsídios do Tesouro Nacional à Conta de Desenvolvimento Energético - CDE (TC Processo 013.099/2014-0) .
63.	O modus operandi do MME sobre o tema do vencimento das concessões do setor elétrico, com pouca transparência até a edição da MP 579/2012 e, depois, com prazos exíguos para as decisões por parte dos interessados, foi destacado na Nota Técnica 218/2015/DIENE/DI/SFC/CGU-PR, de 10/2/2015 (peça 21, p. 9) , de modo que não permitiu que "instrumentos importantes à transparência e à participação social, como a audiência pública e a consulta pública, fossem utilizados no processo de renovação das concessões".
64.	Embora esses efeitos não possam ser tomados como consequências diretas e imediatas do não cumprimento da determinação em tela, não se deve olvidar que por essa omissão pôs-se a perder oportunidade para conferir-se transparência à fundamentação para as decisões do governo, permitindo assim o tempestivo aperfeiçoamento do modelo por meio da atuação do TCU e de parte da sociedade (a exemplo da academia e associações técnicas do setor) que poderiam escrutinar os estudos e propor, no mínimo, reflexões quanto aos potenciais riscos da proposta.
65.	O disposto nos arts. 5º e 58, inciso IV, da Lei 8.443, de 16/7/1992, evidencia que os gestores abrangidos pela jurisdição do TCU devem atender às determinações da Corte de Contas no conteúdo e no prazo. Ocorrendo o contrário, sem causa justificada, o responsável sujeita-se à sanção de multa cominada na lei.
66.	Nesses termos, trata-se de irregularidade consistente na conduta em si mesma, sem necessidade de relacioná-la a um resultado danoso. No caso, como já anotado, o prazo para atendimento à determinação terminou em 2/7/2012, sem que fosse apresentada resposta formal e direta à determinação.
67.	Entretanto, além da direta ofensa à norma quanto ao atendimento à determinação, no caso concreto, o descumprimento implicou prejuízo ao controle exercido pelo TCU, vez que da apresentação do plano de ação dependeria a oportunidade para a apresentação de recomendações ou mesmo determinações para o tempestivo aperfeiçoamento do modelo adotado.
68.	Ante as diversas manifestações do então Ministro de Minas e Energia, verifica-se que estavam sendo realizados os estudos sobre as ações a adotar antes mesmo da edição da MP 579/2012. No Aviso 278/2011/GM-MME, de 27/12/2011, foi expressamente afirmado que estavam sendo adotadas "ações para que as futuras e competentes deliberações sobre o assunto se deem tempestivamente e estejam sustentadas em bases sólidas, a fim de serem oportunamente submetidas à Presidenta da República".
69.	Na mesma linha seguiu o Aviso 84/2012/GM-MME, datado de 12/6/2012, pelo qual o Ministro de Minas e Energia acrescentou que estavam sendo realizados estudos, mas que não poderiam ser adiantadas as decisões "que ainda não possuímos" mas que "tão logo as tenhamos, o Tribunal de Contas da União será prontamente informado".
70.	Após a edição da MP 579/2012, o Ministro do MME reafirmou, mediante o Aviso 157/2012/GM-MME, de 12/9/2012, que a mencionada MP resultou "de contínuos e sistemáticos estudos e trabalhos que não só contemplaram os aspectos destacados pelo Tribunal de Contas da União, como também envolveram tratativas e análises técnicas, jurídico-legais e econômicas, reunindo contribuições de todas as instâncias governamentais competentes". Entre tais órgãos, destacou a Casa Civil da Presidência da República; o Ministério da Fazenda, a Advocacia-Geral da União, a Agência Nacional de Energia Elétrica e a Empresa de Pesquisa Energética.
71.	As sucessivas respostas acima não guardam entre si coerência lógica ao passo que, ao mesmo tempo em que reportam a existência de ações revestidas de tempestividade e bases sólidas a fim de produzir estudos contínuos e sistemáticos, que deram subsídio à MP 579/2012, indica contraditoriamente que, apenas três meses antes da edição da MP, não haviam estudos que pudessem ser encaminhados ao TCU. Ressalte-se que a determinação não era para a tomada de decisão a cargo da Presidente da República, mas para a transparência das ações preparatórias a cargo do MME, nas quais poderiam ser encontradas as análises técnicas que justificassem a medida a ser adotada. Assim, verifica-se que a determinação não apenas deveria mas também poderia ter sido atendida tempestivamente.
72.	No item 7 de seu Voto que precedeu o Acórdão 1042/2012-TCU-Plenário, o Ministro José Múcio justificou o direcionamento de determinação ao MME, dado que a esse órgão cabia a responsabilidade pelos trabalhos capazes de subsidiar a escolha por parte da Presidência da República a respeito das concessões vincendas.
73.	A determinação do item original foi expressamente dirigida ao Secretário Executivo do Ministério de Minas e Energia, conforme Ofício 279/2011 - TCU/Sefid-2, de 17/11/2011, recebido em 21/11/2011 (peça 17, p. 1) , que lhe encaminhou "para conhecimento e atendimento às determinações contidas no item 9.1, cópia do Acórdão 3012/2011-TCU-Plenário". Do mesmo modo, lhe foi direcionado o Ofício 117/2012-TCU/SEFID-2, de 3/5/2012, recebido na mesma data, que encaminhou, "para conhecimento e adoção das medidas previstas no subitem 9.2, cópia do Acórdão 1042/2012-TCU-Plenário" (peça 18, p. 1) . A responsabilidade do Secretário-Executivo no atendimento a tais determinações decorre de atribuições que lhe foram dadas pelo art. 40 do Regimento Interno da Secretaria-Executiva aprovado pela Portaria MME 89, de 27/2/2014 (em termos quase idênticos dos antes definidos no art. 37 da Portaria MME 144, de 23/6/2006,) , a seguir transcrito:
Art. 40. Ao Secretário-Executivo incumbe: 
I - coordenar, consolidar e submeter ao Ministro de Estado o plano de ação global do Ministério;
II - supervisionar e avaliar a implementação dos projetos e atividades do Ministério; 
III - supervisionar e coordenar a articulação dos órgãos do Ministério com os órgãos centrais dos sistemas, afetos à área de competência da Secretaria-Executiva; e 
IV - exercer outras atribuições que lhe forem cometidas pelo Ministro de Estado. 
Parágrafo único. Incumbe, ainda, ao Secretário-Executivo instaurar sindicância e processo administrativo disciplinar, no âmbito da Secretaria-Executiva, para apuração de irregularidade de que tenha conhecimento, aplicando as penalidades decorrentes, nos termos da lei.
74.	Pelo Aviso 1.753-GP/TCU, de 29/11/2011, foi encaminhada ao então Ministro de Minas e Energia, "para conhecimento, cópia do Acórdão 3012/2011-TCU-Plenário" (peça 17, p. 2) . Posteriormente, pelo Aviso 611-GP/TCU, de 15/5/2012, foi direcionada ao então Ministro de Minas e Energia, "para conhecimento, cópia do Acórdão 1042/2012 (...) proferido pelo Plenário" (TC Processo 004.916/2012-3, peça 18, p. 2) . De se destacar que, embora os Avisos dirigidos ao Ministro não mencionassem expressamente comando para o cumprimento das determinações, ele, por suas respostas, demonstrou pleno conhecimento das determinações e consciente participação quanto à posição do órgão diante delas. Bem assim, as manifestações do Secretário-Executivo apenas informam integral adesão e concordância com essa posição. O quadro, portanto, é de atuação conjunta do Ministro e do Secretário-Executivo em relação à determinação do TCU.
75.	Ademais, essa responsabilidade decorre das competências do Ministro de Estado para praticar atos pertinentes às atribuições que foram delegadas e sobre a orientação, coordenação e supervisão dos órgãos enquadrados na sua área de competência definidas no art. 87, inciso IV, da CF/88, no art. 27, inciso XIII, da Lei 10.683, de 28/5/2003, e no art. 20 do Decreto-Lei 200, de 25/2/1967.
76.	Recorde-se da expressa atribuição de competência (poder-dever) ao Secretário-Executivo do Ministério de Minas e Energia para auxiliar o Ministro de Estado na definição das diretrizes e na implementação das políticas e ações da área de competência do Ministério, estabelecida, em termos idênticos no art. 4º, inciso VI, do anexo I do Decreto 5.267, de 9/11/2004 e no art. 4º, inciso VI, do anexo I do Decreto 7.798, de 12/9/2012. Decorre dos dispositivos regulamentares mencionados que, se a obrigação de auxiliar é do Secretário Executivo, o principal responsável pela definição das diretrizes e pela implementação das políticas e ações da área de competência do Ministério é o próprio Ministro.
77.	A determinação deveria ter sido cumprida entre a comunicação do Acórdão 3012/2011-TCU-Plenário, de 16/11/2011, e a edição da MP 579, de 11/9/2012. Nesse período, o cargo de Secretário-Executivo do MME encontrava-se ocupado pelo Sr. Márcio Pereira Zimmermann (CPF XXX.465.030-XX) , mais especificamente de 1º/1/2011 a 28/4/2015. Já o cargo de Ministro de Minas e Energia foi exercido pelo Sr. Edison Lobão (CPF XXX.141.251-XX) , de 1º/1/2011 a 31/12/2014.
78.	Propõe-se, então, que, por não apresentarem elementos de prova ou novas alegações que façam frente aos fatos anteriormente narrados, sejam rejeitadas as razões de justificativas  apresentadas por Edison Lobão e Márcio Pereira Zimmermann quanto ao descumprimento da determinação, presente no item 9.1 do Acórdão 3012/2011-TCU-Plenário e reiterada no Acórdão 1042/2012-TCU-Plenário, de apresentação plano de ação alusivo às então vincendas concessões de geração e de transmissão de energia elétrica, conduta omissiva que, além de tipificada como infração no art. 58, inciso IV, da Lei 8.443/1992, prejudicou o controle exercido pelo TCU, já que da apresentação do plano de ação dependia a oportunidade para a apresentação de recomendações ou mesmo determinações para o tempestivo aperfeiçoamento do modelo adotado, que ao fim, demonstrou-se de fato não ter sido uma escolha sustentável ante aos riscos sonegados, não avaliados, que acabaram por materializar e comprometer a sustentabilidade do setor elétrico brasileiro.
Tardio cumprimento de determinação, presente no item 9.1 do Acórdão 3012/2011-TCU-Plenário e reiterada no Acórdão 1042/2012-TCU-Plenário, para apresentação de plano de ação frente ao vencimento das concessões de distribuição de energia elétrica e intempestividade na definição da solução a ser adotada frente ao vencimento das concessões de distribuição de energia elétrica alcançadas pelo art. 7º da Lei 12.783/2013, concorrendo para prestação do serviço com base em contratos já expirados, insegurança jurídica no setor e inviabilidade de licitação das concessões de distribuição vencidas.
Fatos
79.	Quanto à possibilidade de prorrogação das concessões de distribuição de energia elétrica, na MP 579/2012, nos termos de seu art. 7º, inalterado pela Lei 12.783/2013, definiu-se apenas que as concessões de distribuição de energia elétrica alcançadas pelo art. 22 da Lei 9.074/1995 poderiam ser prorrogadas, a critério do poder concedente, uma única vez, pelo prazo de até trinta anos, de forma a assegurar a continuidade, a eficiência da prestação do serviço, a modicidade tarifária e o atendimento a critérios de racionalidade operacional e econômica e desde que expressamente aceitas as condições estabelecidas no contrato de concessão ou no termo aditivo.
80.	Nas mencionadas MP (arts. 11 a 15) e Lei (arts. 11 a 15) e nos arts. 1º e 2º do Decreto 7.805/2012 encontram-se disposições sobre o modo de requerimento da prorrogação. Nessa disciplina, o requerimento deve ser dirigido à Aneel. Cabe à agência pronunciar-se quanto à prorrogação pretendida e então encaminhar o pleito para decisão pelo MME. Nos casos em que, na data de publicação da MP 579/2012, o prazo remanescente da concessão fosse igual ou inferior a sessenta meses, o requerimento deveria ser apresentado até 15/10/2012. Essa data também foi posta como limite para os que já tinham pleiteado prorrogação nos termos da legislação anterior à entrada em vigor da MP 579/2012, entenda-se § 4º do art. 4º da Lei 9.074/1995, ratificassem o interesse. Expressa e integral concordância com as condições de prorrogação estabelecidas na referida MP e Decreto deveria acompanhar esse novo requerimento.
81.	Portanto, no tocante às concessões de distribuição, não há que se cogitar que, apenas da edição da MP 579/2012 e do Decreto 7.805/2012, tenha se perdido o objeto do comando do item 9.1 do Acórdão 3012/2011-TCU-Plenário para apresentação de plano de ação, vez que, tais diplomas sequer estabeleceram as diretrizes para a prorrogação dos vincendos contratos de distribuição.
82.	Esse ponto foi enfatizado no item 175 da instrução da então SefidEnergia à peça 20, p. 20-21, e voto do Ministro José Múcio à peça 20, p. 28. Nessa linha, mediante o item 9.3.2 do Acórdão 1836/2013-TCU-Plenário, de 17/7/2013, foi determinado ao MME que "apresente a esta Corte os fundamentos e as diretrizes que regerão a prorrogação das concessões de distribuição de energia elétrica, tão logo os defina".
83.	Também nos itens 18 a 20 da Nota Técnica 218/2015/DIENE/DI/SFC/CGU-PR registrou-se que a MP 579/2012 e o Decreto 7.805/2012 não definiram a solução que seria dada frente às concessões de distribuição vincendas (peça 21, p. 9-10) .
84.	Sobre o item 9.3.2 do Acórdão 1836/2013-TCU-Plenário, o MME manifestou-se, inicialmente, por meio do Ofício 137/2013-SE-MME, de 6/8/2013 (peça 20, p. 31) , nos seguintes termos: 
5. Relativamente aos critérios para a prorrogação das concessões de distribuição de energia elétrica, informo que os mesmos se encontram em fase de estudo pelo Ministério de Minas e Energia, juntamente com a Agência Nacional de Energia Elétrica - ANEEL.
85.	Em 20/11/2013, em reunião entre técnicos do TCU e da Controladoria Geral da União (CGU) , órgão de controle interno, realizada em atenção ao art. 14 da Resolução TCU 234, de 1/9/2010, decidiu-se incluir avaliação das ações do MME sobre o vencimento das concessões de distribuição no escopo da auditoria anual de contas de órgão daquele Ministério relativas a 2013 (peça 21, p. 1-4) .
86.	Na Nota Técnica 218/2015/DIENE/DI/SFC/CGU-PR, de 10/2/2015, foram anotadas as conclusões da mencionada avaliação que, a par de constatar que a Secretaria-Executiva do MME era responsável pelo assunto, destacou morosidade do MME na definição da solução para as concessões de distribuição vincendas (peça 21, p. 11-12) :
29.	De início, deve-se observar que, desde a edição da MP 579/2012, já se passaram mais de dois anos, sem que nenhum produto relativo ao tema fosse entregue. Ademais, há mais de um ano o Acórdão 1836/2013-TCU-Plenário foi exarado. Acrescente-se, ainda, que parte significativa das concessões de distribuição vence em julho de 2015, ou seja, no início do próximo semestre. A conjugação dos fatos expostos indica que a prorrogação das concessões de distribuição poderá sofrer as mesmas intempéries das de geração e de transmissão, especialmente no que concerne à ausência de submissão ao crivo do mercado e da sociedade.
30.	Há de se reconhecer que um setor regulado e que requer investimentos vultosos, como é o caso do setor elétrico, deve ser conduzido de modo a privilegiar princípios como o da clareza e o da não surpresa, de modo a conferir segurança jurídica aos investidores, sem prejuízo da qualidade do serviço e da modicidade tarifária. Neste sentido, não há como afastar a necessidade de que o arcabouço normativo do setor elétrico seja formado por regras sólidas e conhecidas por todos os interessados - Estado, concessionário e sociedade. A assertiva anterior se torna ainda mais impositiva nos momentos de transição - fim de uma concessão e início de outra. O conhecimento de tais regras se faz relevante, tanto para os consumidores, interessados na qualidade e na continuidade do serviço público e na modicidade tarifária; quanto para os investidores, que necessitam de um tempo razoável para avaliar, sem prejuízo do cumprimento das obrigações impostas pelo Poder Concedente, qual a forma mais racional de alocar o seu capital. Diante disso, a indefinição do ambiente regulatório é um cenário que não deve perdurar por muito tempo, sob os seguintes riscos: afetar consumidores, diminuir o valor da própria concessão e dar azo à fuga de investimentos relevantes para o país.
31.	Na mesma toada, tão importante quanto dotar o setor de energia elétrica de segurança jurídica é garantir que este não seja maculado com regras conflitantes e/ou que desestabilizem ou causem prejuízo ao setor como um todo. Para isso, cada vez mais se torna relevante que as regras produzidas pelos especialistas do setor público sejam ainda submetidas ao crivo da sociedade e do mercado, com o fito de que, a partir da síntese das diversas contribuições apresentadas, seja elaborada uma norma econômica, eficiente, eficaz e efetiva para o setor elétrico, isenta de vícios jurídicos e/ou alocações equivocadas de custos.
32.	Sendo assim, não há como justificar a morosidade do Poder Concedente para definir os fundamentos e diretrizes a serem utilizados na renovação das concessões de distribuição de energia elétrica. De fato, a proximidade do fim da concessão torna latente o risco de descontinuidade de serviço público essencial. Nesta mesma direção, as definições citadas anteriormente são necessárias também para que sejam submetidas ao crivo do mercado e da sociedade, de modo que tais atores participem ativamente da normatização de um setor tão importante para o país.
 (...) 
34.		Pelo exposto nesta Nota Técnica, em que pesem as manifestações do MME, persiste o entendimento de que a morosidade do Poder Concedente na definição dos fundamentos e diretrizes que serão utilizados na prorrogação das concessões de distribuição existe e precisa ser solucionada.
87.	Essas conclusões fundamentaram a seguinte ressalva no pertinente Certificado de Auditoria Anual de Contas: "Indefinição dos fundamentos e diretrizes que serão utilizados na prorrogação das concessões de distribuição de energia elétrica" (peça 21, p. 15) . Acerca disso, no Parecer de Dirigente de Controle Interno, anotou-se que a "falha apontada no processo de prorrogação das concessões de distribuição de energia elétrica foi causada pela morosidade do poder concedente em definir os fundamentos e as diretrizes a serem utilizados na renovação de tais concessões" (peça 21, p. 20) .
88.	Até o início do ano de 2015, nada foi acrescentado pelo MME sobre o cumprimento do item 9.3.2 do Acórdão 1836/2013-TCU-Plenário, ou seja, sobre o tratamento a ser dado às vincendas concessões de distribuição. Foi então autuado o TC Processo 003.379/2015-9, em 25/2/2015, incluindo-se esse tópico em seu objeto.
89.	Sobre as razões para que não tivessem ainda sido definidos os fundamentos e diretrizes relativas às concessões de distribuição, na Nota Informativa 2/2015/AEREG/SE-MME, de 20/4/2016 (peça 22, p. 3-11, itens 27 a 28) afirmou-se que na MP 579/2012 consubstanciou-se entendimento de que, para o segmento de distribuição de energia elétrica, diferentemente dos setores de geração e transmissão, não havia necessidade de antecipação do vencimento das concessões vez que isso não resultaria em redução de preços ao consumidor, por entender-se que todos os benefícios nesse sentido já eram  capturados pela Aneel, nos processos de regulação tarifária.
90.	Alegou-se, no item 56 da Nota Informativa 2/2015/AEREG/SE-MME, que o MME e a Aneel estiveram bastante envolvidos desde então no encaminhamento de soluções que diminuíssem os riscos financeiros a que as concessionárias de distribuição estavam sujeitas involuntariamente nos períodos entre seus processos tarifários ordinários. Acrescentou-se que foram, então, concebidas soluções conjunturais, como as operações de financiamento por meio da CONTA-ACR, e soluções estruturais, como a operacionalização do instrumento regulatório das bandeiras tarifárias. Anotou-se que esses aperfeiçoamentos foram fundamentais no que concerne à percepção de risco no segmento de distribuição pelos potenciais investidores e para se desenhar, sem a contaminação pela conjuntura financeira desfavorável a que essas concessões estavam sujeitas, as diretrizes para a prorrogação dos prazos das concessões em tela. 
91.	Acrescentou-se, no item 59 da Nota Informativa 2/2015/AEREG/SE-MME, que o MME e a Aneel, mesmo no cenário de dificuldades financeiras então enfrentado pelas distribuidoras, continuaram com as avaliações sobre o tema, como se verifica a partir da correspondência entre o Ministério e a agência abordando o vencimento das concessões de distribuição de energia elétrica. Dessa correspondência, foram apresentadas como anexos à Nota Informativa 2/2015/AEREG-SE-MME (peça 22, p. 221-262) :
- Oficio 250/2013-SE-MME, de 10/12/2013, pelo qual o Secretário-Executivo do MME dirige-se ao Diretor-Geral da Aneel para, fazendo referência a reunião realizada em 26/9/2013, lembrar que, para a continuidade das tratativas, aguardava-se manifestação dos que dela participaram sobre as quatro alternativas para a prorrogação das concessões de distribuição então concebidas; 
- Ofício 89/2014-DR/ANEEL, de 30/5/2014, pelo qual o Diretor-Geral da Aneel, fazendo referência ao Oficio 250/2013-SE-MME, informou que a agência aguardava a regulamentação do art. 7º da Lei 12.783/2013 pelo Poder Concedente, com especificação do modo, dos prazos e das condições para a prorrogação das concessões de distribuição, pois só a partir daí poderia a Aneel, com base nos princípios estabelecidos no regulamento, avaliar e fazer recomendações pela aprovação ou rejeição dos requerimentos, mas caberia ao MME a decisão final sobre tais pleitos; 
- Ofício 134/2014-SE-MME, de 8/7/2014, pelo qual o Secretário-Executivo do MME, dirigindo-se ao Diretor-Geral da Aneel e fazendo referência ao Ofício 89/2014-DR/ANEEL, solicita que a agência, enquanto órgão regulador e fiscalizador, formalize entendimento sobre as quatro alternativas apresentadas na reunião de 26/9/2013; 
- Ofício 166/2014-DR/ANEEL, de 2/10/2014, pelo qual o Diretor-Geral da Aneel, fazendo referência ao Ofício 134/2014-SE-MME, apresenta, como anexos: I) documento elaborado pela agência delineando as vantagens e desvantagens de cada uma das quatro alternativas apresentadas durante a referida reunião, e II) apresentação realizada pela Aneel, com avaliação da situação das distribuidoras quanto aos critérios para prorrogação mencionados no art. 7º da Lei 12.783/2013.
92.	Nos itens 42 a 61 da Nota Informativa 2/2015/AEREG/SE-MME, informou-se que essas avaliações resultaram na definição de três possibilidades, a serem consideradas e levadas para a tomada de decisão: a) licitar todas as concessões vencidas; b) prorrogar só as que já atenderem a certos critérios (condições para a prorrogação) e licitar as demais; e c) prorrogar todas, condicionadas à melhoria do serviço (prorrogação condicionada) . Para cada uma delas foram apontados os riscos subjacentes.
93.	Como anotado nos itens 19 a 30 da instrução à peça 22, p. 263-272, as explicações contidas na Nota Informativa 2/2015/AEREG/SE-MME denotavam que o MME já acenava com o encaminhamento de proposta para a prorrogação condicionada das concessões. 
94.	Com efeito, foi editado o Decreto 8.461, de 2/6/2015, regulamentando a prorrogação das concessões de distribuição de energia elétrica, disciplinando, em suma, a possibilidade de prorrogação de todas as concessões vincendas, desde que o concessionário se comprometesse com o atingimento de metas que, em tese, refletiriam os critérios estabelecidos no art. 7º da Lei 12.783/2013, dentro de uma trajetória definida para cada concessionária, com prazo estimado em cinco anos. Ante premissa de que a prestação do serviço adequado depende da realização de investimentos, foram instituídas metas futuras com vistas a induzir a recuperação ou manutenção da saúde econômico-financeira das concessionárias e a qualidade na prestação do serviço. 
95.	Em 10/6/2015, foi aberta 1ª fase da Audiência Pública Aneel 38/2015, para obter subsídios ao aprimoramento do modelo de prorrogação desenvolvido pelo regulador, com base no Decreto 8.461/2015 (DOU de 10/06/2015, Seção 3, p. 105) . 
96.	A SeinfraEletrica posicionou-se no sentido de que o disposto no art. 7º da Lei 12.783/2013 conjugado com a evidente preferência pela licitação expressa no art. 175 da CF/88 requereria que, antes de optar pela prorrogação, o Poder Concedente deveria demonstrar a inviabilidade da licitação das concessões vincendas. Propôs, então, que fosse decretada cautelar para que o MME se abstivesse de celebrar os termos aditivos para a prorrogação dos contratos de distribuição vincendos. Essa proposta foi acolhida pelo Ministro José Múcio, por meio de Despacho de 12/6/2015 (peça 22, p. 273-275) .
97.	Após novas justificativas do MME sobre a via escolhida (peça 22, p. 276-290) , a SeinfraEletrica manteve entendimento de que não fora demonstrada a incompatibilidade da realização de licitação com a concretização de outros preceitos e princípios constitucionais, como o da continuidade do serviço público, o da prestação do serviço adequado, o da modicidade tarifária, etc (peça 22, p. 291-344) .
98.	Ressaltou ainda a unidade técnica que, a despeito das oportunas determinações do TCU, somente a pouco mais de um mês do vencimento da grande maioria dos contratos foram definidas as regras para a prorrogação das concessões de distribuição. Apontou, então, para a falta de ações tempestivas e voltadas para a transparência do processo de tomada de decisão, do que resultou na definição final de forma açodada. Concluiu que, como consequência, gerar-se-ia instabilidade jurídica, ausência de previsibilidade de regras e ações, aumento do risco dos concessionários com, consequente, diminuição dos investimentos e piora na qualidade do serviço fornecido, além, da perda de oportunidade para promover avanços e melhorias.
99.	Ao final, no Acórdão 2253/2015-TCU-Plenário, não foi acolhida a proposta de determinação para a promoção de licitação de todas as concessões alcançadas pelo art. 7º da Lei 12.783/2013. As razões para essa decisão foram expostas pelo Ministro José Múcio (peça 4) . Entendeu o Relator que a realização da licitação de todas as concessões, dada conjuntura econômica e política então verificada, traria riscos significativamente maiores à continuidade dos serviços e à própria segurança energética do que a opção pela prorrogação que, nos termos da lei autorizativa, estava afeta à capacidade discricionária da Administração.
100.	Sobre o julgamento do mérito, o Relator reconheceu licitude do modelo de prorrogação, mas apontou a necessidade de verificação da eventual responsabilidade pela demora como possível causa de instabilidade regulatória e de inviabilidade da licitação - ver o interior teor do Acórdão 2253/2015-TCU-Plenário (peças 1 a 5) .
101.	Ainda com relação ao atraso na tomada de decisão, o Relator destacou que "há de se reconhecer que a edição do decreto regulamentador, em 2/6/2015, faltando pouco mais de um mês para o final de quase todas as concessões, que veio a acontecer em 7/7/2015, decerto gerou instabilidade jurídica e regulatória e pode ter contribuído para aumentar os riscos da licitação, favorecendo de algum modo a opção pela prorrogação".
102.	Com base nisso, foi exarada a determinação, no item 9.3 do Acórdão 2253/2015-TCU-Plenário, para a apuração de responsabilidades, no âmbito do MME, pela intempestividade na definição do modelo a ser seguido para as concessões de distribuição de energia elétrica alcançadas pelo art. 7º da Lei 12.783/2013, origem desse processo. Pelas mesmas razões, no mesmo tópico desse aresto, foi determinado o sobrestamento da análise da prestação de contas de 2013 do MME (TC Processo 019.357/2014-1) .
103.	Anote-se que as alterações decorrentes do julgamento de embargos de declaração por meio do Acórdão 2520/2015-TCU-Plenário, de 14/10/2015, não modificaram a determinação para apuração de responsabilidade de que se trata nesse processo.
Análises
104.	Evidenciam-se significativas diferenças nas circunstâncias da atuação do MME quanto ao vencimento das concessões de geração e de transmissão em relação àquelas de distribuição de energia elétrica. Em especial devem ser ressaltadas as diferenças quanto ao tempo e ao modo de atendimento da determinação, presente no item 9.1 do Acórdão 3012/2011-TCU-Plenário e reiterada no Acórdão 1042/2012-TCU-Plenário, para a apresentação de um plano de ação com vistas à definição da solução que seria adotada frente ao vencimento das referidas concessões.
105.	A MP 579/2012 e o Decreto 7.805/2012 não definiram suficientemente qual seria o modelo a ser aplicado sobre as concessões de distribuição. Esse aspecto foi reconhecido pelo próprio TCU, à medida que, pelo item 9.3.2 do Acórdão 1836/2013-TCU-Plenário, determinou ao MME que apresentasse a esta Corte os fundamentos e as diretrizes que regerão a prorrogação das concessões de distribuição de energia elétrica, tão logo os definisse.
106.	Ressalte-se que a superveniência da MP 579/2012 e do Decreto 7.085/2012, mesmo em relação às concessões de geração e de transmissão, como já anotado, não é suficiente para afastar a responsabilidade pela omissão no tempestivo cumprimento da determinação do item 9.1 do Acórdão 3012/2011-TCU-Plenário. Com mais razão portanto, pode-se destacar a omissão desse cumprimento no tocante às concessões de distribuição pois, repisa-se, tais diplomas sequer estabeleceram as diretrizes para a prorrogação dos vincendos contratos de distribuição
107.	Portanto, no tocante às concessões de distribuição, a determinação do item 9.1 do Acórdão 3012/2011-TCU-Plenário - reiterada no Acórdão 1042/2012-TCU-Plenário - não teve seu objeto desconstituído pela edição da MP 579/2012 e do Decreto 7.085/2012. 
108.	Não atenderam à determinação as ações adotadas pelo MME e pela Aneel antes de 2015, informadas no item 59 da Nota Informativa 2/2015/AEREG/SE-MME, pois seus resultados não se conformam aos já mencionados moldes aprovados pela Portaria-Segecex 27/2009 e sequer foram oportunamente encaminhados ao TCU.
109.	Somente por meio da Nota Informativa 002/2015/AEREG/SE-MME, de 20/4/2015 (peça 22, p. 4-11 do item 10 até o item 63) , o MME apresentou formalmente ao TCU as primeiras informações que podem ser consideradas como atendimento à determinação, no tocante às concessões de distribuição. A partir disso, a postura do MME foi de transparência e colaboração, como anotado nos itens 5 a 19 da instrução à peça 22, p. 291-293. Tudo isso, porém, fez-se já tardiamente, muito próximo do vencimento da quase totalidade dos contratos em 7/7/2015.
110.	Não serve a afastar a responsabilidade pela intempestividade no cumprimento da determinação a apontada ausência de ganhos com a antecipação do vencimento das concessões de distribuição. Ainda que isso se admita, disso não decorre necessariamente que tampouco haveria ganhos se tivessem sido adotadas, na forma e no tempo determinado pelo TCU, ações em prol da transparência à solução a ser dada às concessões de distribuição vincendas, ainda que intocados os prazos a expirar.
111.	Quanto às apontadas dificuldades financeiras pelas quais passaram as distribuidoras em função da descontratação verificada depois da MP 579/2012, como anotado nos itens 65 a 71 da instrução à peça 22, p. 304-306, com referências ao TC Processo 011.223/2014-6, concorreu o próprio MME. Portanto, esse fato não serve para afastar as responsabilidades no âmbito do próprio MME pela intempestividade no atendimento à determinação do TCU.
112.	Destaque merece a anotação da CGU no sentido de que a morosidade na definição, mesmo ante a proximidade do fim das concessões, trouxe riscos de instabilidade regulatória e de fuga de investimentos, descontinuidade do serviço, prejuízo aos consumidores e diminuição do valor da concessão. Na mesma linha, na instrução à peça 22, p. 263-272, itens 81, 121 a 124, registrou-se que a antecipação da definição sobre o que fazer após o vencimento das concessões permitiria maior facilidade e segurança para as decisões dos agentes interessados.
113.	Nesse sentido, não se pode desconsiderar que, se planejada com antecedência a solução e se adotadas tempestivamente as medidas preparatórias, claras e transparentes, seria garantida a melhor oportunidade para o controle pelo TCU. Eventualmente, poderiam até ser superados os obstáculos por fim apontados para a realização de licitação, como anotado nos itens 103, 108, 112, 119, 128 a 131, 138, 142, 168 e 285 da instrução à peça 22, p. 310-337.
114.	Assim, o fato de a determinação não ter sido cumprida a tempo prejudicou a avaliação que poderia o TCU ter levado a efeito acerca de cronograma para a definição esperada acerca do vencimento das concessões de distribuição de energia elétrica. 
115.	Pelas razões já apontadas no tocante ao vencimento das concessões de geração e de transmissão, entende-se que os responsáveis pela intempestividade no atendimento à determinação do TCU foram os ocupantes dos cargos de Ministro e de Secretário Executivo do MME, no período entre 21/11/2011, data de comunicação da determinação, e 20/4/2015, quando foram apresentados os primeiros elementos relativos ao cumprimento. Nesse caso, os responsáveis também são o Sr. Edison Lobão e o Sr. Márcio Pereira Zimmermann que já estavam ocupando tais cargos em 2011 e assim permaneceram até o final de 2014, o primeiro, e até abril de 2015, o segundo. Quanto aos sucessores destes, respectivamente a partir de janeiro e abril de 2015, entende-se que agiram tempestivamente para o atendimento à determinação, tendo em vista a prestação de informações por meio da Nota Informativa 002/2015/AEREG/SE-MME e a postura de transparência e de colaboração que se seguiu.
116.	Propõe-se, então, que, por não apresentarem elementos de prova ou novas alegações que façam frente aos fatos anteriormente narrados, sejam rejeitadas as razões de justificativas  apresentadas por Edison Lobão e Márcio Pereira Zimmermann quanto a terem, respectivamente na condição de Ministro e Secretário-Executivo do Ministério de Minas e Energia, concorrido para o tardio cumprimento de determinação, presente no item 9.1 do Acórdão 3012/2011-TCU-Plenário e reiterada no Acórdão 1042/2012-TCU-Plenário, para apresentação de plano de ação referente ao vencimento das concessões de distribuição de energia elétrica alcançadas pelo art. 7º da Lei 12.783/2013, caracterizando infração no art. 58, inciso IV, da Lei 8.443/1992 e prejuízo ao controle exercido pelo TCU, já que da apresentação do plano de ação e da própria solução dependia a oportunidade para a apresentação de recomendações ou mesmo determinações para o tempestivo aperfeiçoamento do modelo adotado.
117.	Não obstante o sobrestamento, por meio do item 9.1 do Acórdão 3.149/2012, do exame do atendimento da determinação do item 9.1 do Acórdão 3012/2011-TCU-Plenário, reiterada pelo item 9.2 do Acórdão 1042/2012-TCU-Plenário, a Corte de Contas alertou, nos termos do item 9.3.2 do Acórdão 1836/2013-TCU-Plenário, para a necessidade de diligente adoção de medidas com vistas à definição da pertinente solução frente ao vencimento dos contratos de distribuição de energia elétrica.
118.	Como já exposto, a alegada ausência de ganhos com a antecipação do vencimento das concessões de distribuição não pode ser confundida com a necessidade de antecedência na apresentação da solução que seria adotada após a normal expiração da vigência dos contratos. Tampouco as dificuldades financeiras pelas quais passaram as distribuidoras, para o que concorreu o próprio MME, tornaram despicienda a suficiente e tempestiva disposição sobre tais concessões. 
119.	Era notório, desde a edição da Lei 9.074/1995, que o prazo da maioria das concessões em foco terminaria em 7/7/2015, como anotado no item 10 do Voto do Ministro José Múcio à peça 4. Entretanto, somente com a edição do Decreto 8.461, de 2/6/2015, foi definido modelo para uma nova prorrogação, já com base na Lei 12.783/2013. 
120.	Assim, em função do disposto no § 4º do art. 4º da Lei 9.074/1995, por volta de julho de 2012, as concessionárias tiveram que pleitear a prorrogação dos contratos sem que conhecessem as condições dos futuros novos contratos. Diante ainda desta indefinição, após a MP 579/2012, tiveram de ratificar o pleito de prorrogação até 15/10/2012, conforme disciplina do Decreto 7.805/2012. Ou seja, as concessionárias tiveram de solicitar e, depois, reiterar a solicitação, sem que soubessem os critérios para tal prorrogação.
121.	Acrescente-se que as concessionárias cujas concessões foram prorrogadas conforme o Decreto 8.461/2015 somente puderam assinar os novos termos a partir de 9/12/2015 (DOU de 18/12/2015, Seção 3, p. 156-158) .  Portanto, nesses casos, entre 7/7/2015 e 9/12/2015, a relação jurídica entre Poder Concedente e concessionários esteve sem a perfeita cobertura de um novo contrato, que, nos termos da Lei 9.074/1995 art. 4, § 3º, é reputado imprescindível. A disposição na Lei 12.783/2013, art. 14, inciso I, no sentido de que os prazos da eventual prorrogação serão contados a partir do 1º dia subsequente ao termo do prazo da concessão, apenas fixou o início da contagem do novo prazo, mas não elide o período de prestação do serviço sem o devido instrumento contratual.
122.	A morosidade do MME foi destacada na Nota Técnica 218/2015/DIENE/DI/SFC/CGU-PR como vetor de insegurança jurídica em setor que deve ser conduzido por regras sólidas e previamente conhecidas. Destacou-se que as alterações na disciplina do serviço de distribuição de energia elétrica, que demanda investimentos vultosos, devem ser dadas ao conhecimento público com antecedência, propiciando aos investidores tempo razoável para decidir sobre a alocação de capital.
123.	Nessa linha, o Ministro José Múcio, no item 37 do Voto à peça 4, alertou para os riscos de que muitas das concessionárias cujos contratos já estavam vencidos enfrentassem restrição de crédito e operassem em um regime de pouco investimento com afetação da capacidade de operação e manutenção da qualidade dos serviços.
124.	Pela descrita demora, portanto, foram contrariados os comandos que exigem o adequado planejamento da atividade estatal, inscritos no art. 6º do Decreto-Lei 200, de 25/2/1967 e no artigo 174 da Constituição Federal em vigor. Nessas normas, encontram tutela a racionalidade da Administração Pública e a promoção dos valores inerentes à ordem econômica.
125.	A demora na definição concorreu também para a frustação do primordial intuito do art. 175 da CF/88, ou seja, que as concessões de serviços públicos sejam sempre precedidas de licitação. Sobre isso, como anotado no item 47 da instrução à peça 22, p. 263-272, caberia aos gestores do MME, conhecedores da regra constitucional e do vencimento das concessões, anteciparem-se na avaliação dos riscos da realização da licitação, de medidas mitigadoras e de regras para o certame.
126.	Nessa linha, eventual afastamento da preferência constitucional, fundado na ponderação com outras normas da mesma estatura, poderia ter sido oportunamente avaliado pelo TCU, pelos investidores potencialmente interessados e por toda a sociedade se tivessem sido apresentados, com a devida antecedência, fundamentados estudos a patentear a inviabilidade de licitação. Porém, o verificado no caso, como amplamente demonstrado na instrução à peça 22, p. 291-344, em especial nos itens 84 a 196 e 282 a 286, foi a apresentação, já a pouco meses do vencimento dos contratos, de alegações meramente argumentativas, desacompanhadas de lastro técnico objetivo. Isso levou a que o TCU deliberasse sobre o assunto quando já estavam vencidos os contratos, de modo que, àquela altura, se determinada a realização de estudos sobre a possibilidade de licitação, o prolongamento da precariedade da condição jurídica dos então responsáveis pelo serviço poria em risco a adequada prestação deste, como destacado pelo Ministro José Múcio, no item 26 do Voto à peça 4.
127.	Pelas razões já apontadas no tocante às falhas no cumprimento de determinação para a apresentação de plano de ação quanto ao vencimento das concessões de distribuição alcançadas pelo art. 7º da Lei 12.783/2013, entende-se que os responsáveis pela intempestividade na definição da solução a ser adotada frente ao vencimento de tais concessões foram os ocupantes dos cargos de Ministro e de Secretário Executivo do MME no período entre a prolação do Acórdão 1836/2013-TCU-Plenário, em 17/7/2013, e as primeiras manifestações do órgão sobre a solução esperada, por meio da Nota Informativa 002/2015/AEREG/SE-MME, de 20/4/2015.
128.	Nesse caso, responsáveis também são o Sr. Edison Lobão e o Sr. Márcio Pereira Zimmermann que já estavam ocupando tais cargos em 2011 e assim permaneceram até o final de 2014, o primeiro, e até abril de 2015, o segundo. Quanto aos sucessores destes, respectivamente a partir de janeiro e abril de 2015, entende-se que, dado o curto período entre o início da gestão e o vencimento dos contratos, agiram tempestivamente em prol da apresentação da solução consubstanciada, por fim, no modelo baseado no Decreto 8.461/2015.
129.	Propõe-se, então, que , por não apresentarem elementos de prova ou novas alegações que façam frente aos fatos anteriormente narrados, sejam rejeitadas as razões de justificativas  apresentadas por Edison Lobão e Márcio Pereira Zimmermann quanto a terem, respectivamente, na condição de Ministro e de Secretário-Executivo do Ministério de Minas e Energia, concorrido para a intempestividade na definição da solução a ser adotada frente ao vencimento das concessões de distribuição de energia elétrica alcançadas pelo art. 7º da Lei 12.783/2013, com infração grave, portanto, sujeita à aplicação da multa prevista no art. 58, inciso II da Lei 8.443/1992, às seguintes normas:
a)	a prestação de serviço sem a perfeita cobertura por contratos, reputada imprescindível no art. 4, § 3º, da Lei 9.074/1995;
b)	 insegurança jurídica no setor, contrariando os comandos para adequado planejamento da atividade estatal, inscritos no art. 6 º do Decreto-Lei 200/1967 e no artigo 174 da Constituição Federal em vigor;
c)	inviabilidade de licitação de tais concessões, frustrando o intuito do art. 175 da CF/88.
130.	Considerando ainda os reflexos da decisão neste processo sobre as contas do MME referentes ao exercício de 2013 (TC Processo 019.357/2014-1) , alerta-se para a oportuna juntada de cópia da deliberação sobrevier neste processo àquele feito.
CONCLUSÃO
131.	Trata-se do cumprimento de determinação, expressa no item 9.1 do Acórdão 3012/2011-TCU-Plenário e reiterada pelo item 9.2 do Acórdão 1042/2012-TCU-Plenário, para a apresentação de plano de ação acerca das medidas preparatórias frente ao vencimento de um grande número de concessões de geração, de transmissão e de distribuição de energia elétrica.
132.	Sem consenso sobre se a edição da MP 579/2012 teria ou não, por si só, atendido ou de outro modo superado a necessidade do oportuno cumprimento da determinação, decidiu-se, nos termos do item 9.1 do Acórdão 3149/2012-TCU-Plenário sobrestar o exame dessa questão.
133.	Para a retomada desse exame, foi constituído o presente processo, consoante determinação do item 9.3 do Acórdão 2253/2015-TCU-Plenário.
134.	No tocante ao vencimento das concessões de geração e de transmissão, mostrou-se o descumprimento da determinação. Para as outorgas do serviço de distribuição, houve cumprimento, mas tardio. Não obstante às diferentes circunstâncias entre essas situações, nos dois casos, houve ofensa direta ao art. 58, inciso IV, da Lei 8.443/1992 e prejuízo ao controle externo. 
135.	Também conforme o item 9.3 do Acórdão 2253/2015-TCU-Plenário, apuram-se as responsabilidades, no âmbito MME, pela intempestividade na definição do modelo a ser seguido para as concessões de distribuição de energia elétrica alcançadas pelo art. 7º da Lei 12.783/2013.
136.	Mostrou-se que a demora do MME concorreu para a prestação de serviço público sem a perfeita cobertura por contratos, insegurança jurídica no setor e inviabilidade de licitação de tais concessões, em conflito com o art. 4, § 3º, da Lei 9.074/1995, o art. 6 º do Decreto-Lei 200/1967 e os arts. 174 e 175 da Constituição Federal em vigor.
137.	Pelas irregularidades acima descritas, realizou-se audiências do ex-Ministro de Minas e Energia, Sr. Edison Lobão, e do ex-Secretário-Executivo do MME, Sr. Márcio Pereira Zimmermann, distinguindo-se, em três tópicos, a imputação de responsabilidades pelo descumprimento de determinação relativa ao plano de ação para concessões de geração e de transmissão, pelo tardio cumprimento da mesma determinação no tocante às concessões de distribuição de energia elétrica e pela demora na definição do modelo a ser seguido para as concessões de distribuição.
138.	Nas razões de justificativa, os responsáveis afirmam, em síntese, que as ações requeridas para o exato cumprimento das determinações do TCU não estavam ao alcance do MME, mas da Presidência da República. Tais argumentos no sentido de que lhes faltavam competências e meios para o atendimento ao TCU sugerem, portanto, ausência de culpabilidade para a punição desses agentes. No entanto, esses argumentos não são novos e já foram devidamente refutados na instrução precedente que propôs as razões de justificativa. 
139.	Propõe-se, então, que, por não apresentarem elementos de prova ou novas alegações que façam frente aos fatos narrados, sejam rejeitadas as razões de justificativas apresentadas por Edison Lobão e Márcio Pereira Zimmermann e lhes sejam aplicadas multas individuais, com apoio no art. 58, incisos II e IV, da Lei 8.443/1992.
140.	Alerta-se ainda para a necessidade de juntada da deliberação que sobrevier neste processo às contas do MME referentes ao exercício de 2013 (TC Processo 019.357/2014-1) .
PROPOSTA DE ENCAMINHAMENTO
141.	Por todo o exposto, submetem-se os presentes autos à consideração superior, para posterior envio ao gabinete do Ministro Relator, o Exmo. Sr. José Múcio Monteiro, com fundamento na Portaria-GM-JM 1/2011, com a proposta de que sejam rejeitadas as razões de justificativas apresentadas por Edison Lobão, CPF XXX.141.251-XX, e Márcio Pereira Zimmermann, CPF XXX.465.030-XX, e lhes sejam aplicadas multas individuais com apoio no art. 58, incisos II e IV, da Lei 8.443/1992, por terem, na condição de Ministro de Estado e de Secretário-Executivo do Ministério de Minas e Energia, concorrido para:
a) descumprimento da determinação, presente no item 9.1 do Acórdão 3012/2011-TCU-Plenário e reiterada mediante o item 9.2 do Acórdão 1042/2012-TCU-Plenário, para apresentação de plano de ação alusivo às então vincendas concessões de geração e de transmissão de energia elétrica, conduta omissiva que, além de tipificada como infração no art. 58, inciso IV, da Lei 8.443/1992, prejudicou o controle exercido pelo TCU, já que da apresentação do plano de ação dependia a oportunidade para a apresentação de recomendações ou mesmo determinações para o tempestivo aperfeiçoamento do modelo adotado; e
b) tardio cumprimento de determinação, presente no item 9.1 do Acórdão 3012/2011-TCU-Plenário e reiterada no Acórdão 1042/2012-TCU-Plenário, para apresentação de plano de ação para a definição da solução a ser dada frente ao vencimento das concessões de distribuição de energia elétrica alcançadas pelo art. 7º da Lei 12.783/2013, caracterizando infração ao art. 58, inciso IV, da Lei 8.443/1992 e prejuízo ao controle exercido pelo TCU, já que da oportuna apresentação do plano de ação dependia a tempestiva apresentação de recomendações ou mesmo de determinações para o tempestivo aperfeiçoamento do modelo adotado;
c) intempestividade na definição da solução a ser adotada frente ao vencimento das concessões de distribuição de energia elétrica alcançadas pelo art. 7º da Lei 12.783/2013, dando causa a:
c.1) prestação de serviço sem a perfeita cobertura por contratos, reputada imprescindível no art. 4, § 3º, da Lei 9.074/1995;
c.2) insegurança jurídica no setor, contrariando os comandos para adequado planejamento da atividade estatal, inscritos no art. 6 º do Decreto-Lei 200/1967 e no artigo 174 da Constituição Federal em vigor;
c.3) inviabilidade de licitação de tais concessões, frustrando o intuito do art. 175 da CF/88.
3.	Em atendimento a Despacho do então Relator do processo, Ministro José Mucio Monteiro (peça 45) , o Ministério Público junto ao TCU, em Parecer da lavra do Procurador Júlio Marcelo de Oliveira (peça 46) , manifestou anuência à proposta da unidade técnica, no seguintes termos:
Trata-se de monitoramento, constituído em cumprimento ao item 9.3 do Acórdão 2253/2015-TCU-Plenário (peça 1) , visando apurar as responsabilidades no âmbito do Ministério de Minas e Energia (MME) .
	Conforme destacou o auditor de controle externo na instrução precedente, no tocante ao vencimento das concessões de geração e de transmissão, houve descumprimento de determinação do TCU. Em relação às outorgas do serviço de distribuição, o cumprimento da decisão deste Tribunal foi tardio. Em ambos os casos, houve ofensa direta ao art. 58, inciso IV, da Lei 8.443/1992 e prejuízo ao controle externo.
	Em cumprimento ao item 9.3 do Acórdão 2253/2015-TCU-Plenário, apuram-se as responsabilidades, no âmbito do MME, pela intempestividade na definição do modelo a ser seguido para as concessões de distribuição de energia elétrica alcançadas pelo art. 7º da Lei 12.783/2013.
	Ficou evidenciado que a demora do MME concorreu para a prestação de serviço público sem a perfeita cobertura por contratos, insegurança jurídica no setor e inviabilidade de licitação de tais concessões, em conflito com o art. 4, § 3º, da Lei 9.074/1995, o art. 6 º do Decreto-Lei 200/1967 e os arts. 174 e 175 da Constituição Federal em vigor.
	A unidade técnica realizou audiências do ex-Ministro de Minas e Energia, Sr. Edison Lobão, e do ex-Secretário-Executivo do MME, Sr. Márcio Pereira Zimmermann, distinguindo-se, em três tópicos, a imputação de responsabilidades pelo descumprimento de determinação relativa ao plano de ação para concessões de geração e de transmissão, pelo tardio cumprimento da mesma determinação no tocante às concessões de distribuição de energia elétrica e pela demora na definição do modelo a ser seguido para as concessões de distribuição.
	Os responsáveis afirmam, em síntese, que as ações requeridas para o exato cumprimento das determinações do TCU não estavam ao alcance do MME, mas da Presidência da República. Tais argumentos no sentido de que lhes faltavam competências e meios para o atendimento ao TCU sugerem, portanto, ausência de culpabilidade para a punição desses agentes. No entanto, esses argumentos não são novos e já foram devidamente refutados na instrução precedente que propôs a rejeição das razões de justificativa.
	A unidade técnica propõe, ante a ausência de elementos de prova ou novos argumentos, a rejeição das razões de justificativas apresentadas por Edison Lobão e Márcio Pereira Zimmermann e que lhes sejam aplicadas multas individuais, com apoio no art. 58, incisos II e IV, da Lei 8.443/1992. A instância instrutiva alerta, ainda, para a necessidade de juntada da deliberação que sobrevier neste processo às contas do MME referentes ao exercício de 2013 (TC 019.357/20141) .
	Considerando consistente o embasamento contido na instrução precedente, manifesta-se o Ministério Público de Contas de acordo com a proposta oferecida pela unidade técnica.
4.	Estando o processo em meu Gabinete, já sob minha relatoria, por força do disposto no art. 152 do Regimento Interno, houve a juntada, pelas partes, do documento datado de 31/7/2020, constante à peça 47, o qual, ao menos em tese, poderia contribuir para o aprofundamento das análises. Por essa razão, determinei a restituição dos autos à unidade técnica, para manifestação acerca do citado documento (peça 48) .
5.	Em atendimento, a SeinfraElétrica se pronunciou por meio da instrução à peça 50, abaixo reproduzida, a qual foi acolhida pelo corpo dirigente da unidade (peças 51 e 52) :
INTRODUÇÃO
O presente processo foi constituído em cumprimento ao item 9.3 do Acórdão 2253/2015-TCU-Plenário (peça 1) , da relatoria do Ministro José Múcio, que determinou a constituição de processo apartado a fim de apurar as responsabilidades, no âmbito do Ministério de Minas e Energia (MME) , pela intempestividade na definição do modelo a ser seguido para as concessões de distribuição de energia elétrica alcançadas pelo art. 7º da Lei 12.783/2013, em conjunto com a análise de responsabilidade de que trata o item 9.1 do Acórdão 3149/2012-TCU-Plenário (Relator Ministro-Substituto André de Carvalho) , implicando inclusive o sobrestamento das contas daquele órgão referentes ao exercício de 2013 (TC Processo 019.357/2014-1) até a conclusão das referidas análises.
A presente análise decorre do despacho do relator, o Exmo. Min. Raimundo Carreiro, exarado à peça 48.
HISTÓRICO
Em linhas gerais, versa esse processo sobre responsabilidade por omissão na adoção de tempestivas medidas preparatórias frente ao grande número de concessões de geração, transmissão e distribuição de energia elétrica que venceram a partir de 2015.
Inicialmente, do item 9.3 do Acórdão 2.253/2015 pode ser destacado o tópico relativo à análise de responsabilidade de que trata o item 9.1 do Acórdão 3.149/2012, por sua vez derivado do item 9.2 do Acórdão 1.042/2012, Relator Ministro José Múcio, e este dos itens 9.1 e 9.2 do Acórdão 3.012/2011, Relator Ministro José Múcio, todos do Plenário desta Corte.
O Acórdão 3012/2011-TCU-Plenário (peça 13) , foi proferido no TC Processo 028.862/2010-4, em que se tratou de levantamento com a finalidade de identificar e avaliar as oportunidades e os riscos envolvidos nas ações de preparação ao vencimento de concessões do setor elétrico. No item 9.1 desse acórdão, foi determinada a apresentação de plano de ação por parte do MME.
Posteriormente, mediante monitoramento efetuado no âmbito do TC Processo 004.916/2012-3, verificou-se que não foi cumprida tal determinação. Nos termos do Acórdão 1042/2012-TCU-Plenário (peça 14) , decidiu-se fixar novo prazo para atendimento.
Sobreveio a Medida Provisória (MP) 579, de 11/9/2012, posteriormente convertida na Lei 12.783, de 11/1/2013, com o marco legal para a prorrogação das concessões de geração, de transmissão e de distribuição de energia elétrica. A matéria foi de pronto regulamentada pelo Decreto 7.805, de 14/9/2012.
Nesse quadro, decidiu-se, nos termos do Acórdão 3149/2012-TCU-Plenário (peça 10) , proferido no âmbito do TC Processo 033.929/2012-2, sobrestar a apreciação do atendimento da determinação pelo MME.
A MP 579/2012 e o Decreto 7.805/2012 indicaram critérios para a prorrogação das concessões de geração e de transmissão; porém, pouco trataram da prorrogação das concessões de distribuição. Mediante o item 9.3.2 do Acórdão 1836/2013-TCU-Plenário, Relator Ministro José Múcio (peça 20, p. 29) , proferido no TC Processo 001.843/2013-3, foi determinado ao MME que apresentasse os fundamentos e as diretrizes para a prorrogação das concessões de distribuição de energia elétrica. Essa determinação foi objeto do monitoramento autuado como TC Processo 003.379/2015-9.
No curso da fiscalização objeto do TC Processo 003.379/2015-9, foi editado o Decreto 8.461, de 2/6/2015, regulamentando a prorrogação das concessões de distribuição de energia elétrica. Naquele feito, as observações da unidade técnica e do Relator sobre a intempestividade das ações sobre o vencimento de tais concessões levaram ao sobrestamento das contas do MME relativas a 2013, como anotado no relatório e no Voto que precedem o Acórdão 2253/2015-TCU-Plenário (peças 1 a 5) .
Conforme a decisão que determinou a constituição deste processo, neste feito foi retomada a análise quanto ao atendimento da determinação ao MME originalmente proferida no Acórdão 3012/2011-TCU-Plenário e reiterada pelo Acórdão 1042/2012-TCU-Plenário.
Conforme o comando inscrito no item 9.3 do Acórdão 2253/2015-TCU-Plenário, definiu-se ainda como objeto deste processo a apuração das responsabilidades, no âmbito do MME, pela intempestividade na definição do modelo a ser seguido para as concessões de distribuição de energia elétrica alcançadas pelo art. 7º da Lei 12.783/2013.
Pela instrução à peça 23, foi proposta a realização de audiências do ex-Ministro de Minas e Energia, Sr. Edison Lobão, e do ex-Secretário-Executivo do MME, Sr. Márcio Pereira Zimmermann, distinguindo-se, em três tópicos, a imputação de responsabilidades, como segue:
- Descumprimento de determinação, originalmente proferida no item 9.1 do Acórdão 3012/2011-TCU-Plenário e reiterada pelo item 9.2 do Acórdão 1042/2012-TCU-Plenário, para apresentação de plano de ação alusivo às então vincendas concessões de geração e de transmissão de energia elétrica;
-  Tardio cumprimento da mesma determinação acima mencionada, para apresentação de plano de ação para a definição da solução a ser dada frente ao vencimento das concessões de distribuição de energia;
- Intempestividade na definição da solução a ser adotada frente ao vencimento das concessões de distribuição de energia elétrica alcançadas pelo art. 7º da Lei 12.783/2013.
As audiências determinadas pelo Relator foram realizadas e a elas apresentadas razões de justificativa (peças 26, 28, 29, 37, 39 e 40) , que foram analisadas por meio da instrução constante da peça 42, tendo sido apresentada proposta de encaminhamento pela unidade técnica no sentido de recusar as razões de justificativa trazidas aos autos e multar os gestores responsáveis, a qual foi acompanhada pelo Ministério Público junto ao TCU (peça 47) .
Outrossim, em agosto/2020, foi apresentado memorial assinado pelos dois responsáveis com novas alegações, acostado à peça 47. Ciente disso, o Exmo. Min. Raimundo Carreiro, relator do presente processo, exarou despacho (peça 48) devolvendo os autos à SeinfraElétrica, uma vez que o referido memorial poderia "contribuir para o aprofundamento das análises".
Dessa forma, a presente instrução tem como objeto a análise do referido documento, buscando avaliar seu conteúdo e possíveis consequências no âmbito do presente processo, conforme pode-se observar a seguir.
EXAME TÉCNICO
Em novo documento encaminhado ao TCU, os responsáveis apresentam novamente as mesmas justificativas, com o intuito de destacar que o MME foi diligente em suas atribuições, executando suas tarefas e prestando informações no prazo devido e, portanto, não prejudicando o controle exercido pelo TCU e nem causando prejuízo ao Erário e às concessionárias que tiveram suas concessões prorrogadas, e, ainda, gerando benefício aos consumidores de energia elétrica (peça 47, p. 25) . 
Em resumo, foram apresentadas, inicialmente, as competências e a participação do MME no processo que culminou na edição da MP 579/2012. 
Adiante, o Memorial defende que o Grupo de Trabalho criado com a finalidade de estudar o encaminhamento para as concessões de energia elétrica atuou de forma tempestiva e encaminhou ao TCU, em 28/6/2011, o relatório final do estudo realizado, em que apresentava os pontos positivos e negativos tanto da prorrogação das concessões, como da realização de novas licitações (peça 47, p. 3 a 10) .
O documento afirma que o protagonismo do MME nesse processo foi abandonado nessa etapa, passando sua condução à esfera da Presidência da República, já que era sua competência definir a política pública mais apropriada ao deslinde do tema (peça 47, p. 11) .
Em relação à prorrogação das concessões de distribuição, o Memorial afirma que esse segmento é fortemente regulado pela Aneel e que eventuais benefícios já eram repassados às tarifas dos consumidores finais, de modo que não havia maiores necessidades de atenção para este segmento no momento da publicação da MP 579/2012 (peça 47, p. 15) . Ademais, cita os estudos solicitados pelo MME à Aneel a respeito dessas concessões de distribuição, que culminaram com a publicação do Decreto 8.461/2015, que regulamenta a prorrogação das concessões de distribuição de energia elétrica.
Em seguida, apresenta um histórico do segmento de distribuição no Brasil e as vantagens e desvantagens de se licitar ou prorrogar as concessões de distribuição de energia elétrica e as características do Decreto 8.461/2015 (peça 47, p. 17 a 23) . 
O Memorial aduz, ainda, que a regulamentação da prorrogação das concessões de distribuição, embora não estabelecida no mesmo prazo das concessões de transmissão e geração,  não apresentou qualquer prejuízo às concessionárias, aos consumidores ou ao Erário, e que decorridos cinco anos da regulamentação e da assinatura dos contratos de concessão, resta comprovado que a decisão foi tomada tempestivamente e que o mais importante é a avaliação quanto ao cumprimento ou não dos indicadores pelas concessionárias, papel esse atribuído à Aneel (peça 47, p. 23) .
Por fim, o Memorial destaca que o Ministério de Minas e Energia foi diligente em suas atribuições, executou suas tarefas no devido prazo e prestou, tempestivamente, todas as informações disponíveis à época que lhe foram requeridas, a respeito de suas ações, segundo suas competências, alusivas às concessões de geração, transmissão e distribuição de energia elétrica, bem como não praticou conduta omissiva na sua gestão e, portanto, não prejudicou o controle exercido pelo TCU (peça 47, p. 23-25) .
Diante disso, os responsáveis solicitam o acatamento do Memorial e o encerramento e arquivamento do processo (peça 47, p. 25) .
Anota-se que, apesar de trazerem informações mais detalhadas a respeito dos estudos realizados diante do vencimento das concessões do setor elétrico, tais fatos não elidem a alçada dos responsáveis frente às irregularidades já descritas na instrução constante da peça 42.
Em relação ao descumprimento e ao tardio cumprimento da determinação presente no item 9.1 do Acórdão 3012/2011-TCU-Plenário e reiterada mediante o item 9.2 do Acórdão 1042/2012-TCU-Plenário, o MME não apresentou o plano de ação alusivo às então vincendas concessões de geração e de transmissão de energia elétrica.
Conforme consignado na peça 42 (p. 6 e 7) :
32. As formais e diretas manifestações do MME anteriores à edição da MP 579/2012 não atenderam à determinação contida no item 9.1 do Acórdão 3012/2011-TCU-Plenário, renovada pelo item 9.2 do Acórdão 1042/2012-TCU-Plenário. Isso já foi anotado na instrução da unidade técnica, reproduzida no relatório do Ministro André Luiz que antecedeu o Acórdão 3149/2012-TCU-Plenário. Sobre isso não houve controvérsia entre os Ministros presentes na Sessão do Plenário do TCU de 21/11/2012.
33. De fato, tais respostas não preencheram os requisitos de um plano de ação, à medida em que não apresentaram cronograma de metas e ações. Tampouco foram apresentados os estudos requeridos pelo TCU.
 (...) 
35. À vista desse estudo [apresentado pelo Grupo de Trabalho do CNPE], é possível reafirmar a inicial avaliação do Ministro José Múcio de que se trata de relatório descritivo, desassociado de qualquer proposta conclusiva sobre a política que deveria ser adotada.
36. Aquele trabalho, como ressaltou o Ministro-Relator, apenas apresentava contexto em que se demonstrava a urgência não apenas da definição das diretrizes em si, como também da elaboração de suficientes estudos prévios com os fundamentos da medida a adotar, pois a falta de publicidade deles ensejaria riscos de natureza jurídica, econômica e social. Aliadas à possibilidade de planejamento das ações do TCU, foram essas, em suma, as razões para a expedição da determinação contida no item 9.1 do Acórdão 3012/2011-TCU-Plenário.
Dessa forma, não prosperam as alegações de que o MME foi tempestivo na execução de suas competências e que essa morosidade não prejudicou o controle exercido pelo TCU.
Em relação à intempestividade na definição da solução a ser adotada frente ao vencimento das concessões de distribuição de energia elétrica alcançadas pelo art. 7º da Lei 12.783/2013, dando causa a prestação de serviço sem a perfeita cobertura por contratos, insegurança jurídica no setor e inviabilidade de licitação das concessões, a instrução constante da peça 42 (p. 19 e 20) registrou:
118. Como já exposto, a alegada ausência de ganhos com a antecipação do vencimento das concessões de distribuição não pode ser confundida com a necessidade de antecedência na apresentação da solução que seria adotada após a normal expiração da vigência dos contratos. Tampouco as dificuldades financeiras pelas quais passaram as distribuidoras, para o que concorreu o próprio MME, tornaram despicienda a suficiente e tempestiva disposição sobre tais concessões.
119. Era notório, desde a edição da Lei 9.074/1995, que o prazo da maioria das concessões em foco terminaria em 7/7/2015, como anotado no item 10 do Voto do Ministro José Múcio à peça 4. Entretanto, somente com a edição do Decreto 8.461, de 2/6/2015, foi definido modelo para uma nova prorrogação, já com base na Lei 12.783/2013. 
120. Assim, em função do disposto no § 4º do art. 4º da Lei 9.074/1995, por volta de julho de 2012, as concessionárias tiveram que pleitear a prorrogação dos contratos sem que conhecessem as condições dos futuros novos contratos. Diante ainda desta indefinição, após a MP 579/2012, tiveram de ratificar o pleito de prorrogação até 15/10/2012, conforme disciplina do Decreto 7.805/2012. Ou seja, as concessionárias tiveram de solicitar e, depois, reiterar a solicitação, sem que soubessem os critérios para tal prorrogação.
121. Acrescente-se que as concessionárias cujas concessões foram prorrogadas conforme o Decreto 8.461/2015 somente puderam assinar os novos termos a partir de 9/12/2015 (DOU de 18/12/2015, Seção 3, p. 156-158) . Portanto, nesses casos, entre 7/7/2015 e 9/12/2015, a relação jurídica entre Poder Concedente e concessionários esteve sem a perfeita cobertura de um novo contrato, que, nos termos da Lei 9.074/1995 art. 4, § 3º, é reputado imprescindível. A disposição na Lei 12.783/2013, art. 14, inciso I, no sentido de que os prazos da eventual prorrogação serão contados a partir do 1º dia subsequente ao termo do prazo da concessão, apenas fixou o início da contagem do novo prazo, mas não elide o período de prestação do serviço sem o devido instrumento contratual.
122. A morosidade do MME foi destacada na Nota Técnica 218/2015/DIENE/DI/SFC/CGU- PR como vetor de insegurança jurídica em setor que deve ser conduzido por regras sólidas e previamente conhecidas. Destacou-se que as alterações na disciplina do serviço de distribuição de energia elétrica, que demanda investimentos vultosos, devem ser dadas ao conhecimento público com antecedência, propiciando aos investidores tempo razoável para decidir sobre a alocação de capital. 
123. Nessa linha, o Ministro José Múcio, no item 37 do Voto à peça 4, alertou para os riscos de que muitas das concessionárias cujos contratos já estavam vencidos enfrentassem restrição de crédito e operassem em um regime de pouco investimento com afetação da capacidade de operação e manutenção da qualidade dos serviços.
124. Pela descrita demora, portanto, foram contrariados os comandos que exigem o adequado planejamento da atividade estatal, inscritos no art. 6º do Decreto-Lei 200, de 25/2/1967 e no artigo 174 da Constituição Federal em vigor. Nessas normas, encontram tutela a racionalidade da Administração Pública e a promoção dos valores inerentes à ordem econômica.
125. A demora na definição concorreu também para a frustação do primordial intuito do art. 175 da CF/88, ou seja, que as concessões de serviços públicos sejam sempre precedidas de licitação. Sobre isso, como anotado no item 47 da instrução à peça 22, p. 263-272, caberia aos gestores do MME, conhecedores da regra constitucional e do vencimento das concessões, anteciparem-se na avaliação dos riscos da realização da licitação, de medidas mitigadoras e de regras para o certame. Nessa linha, eventual afastamento da preferência constitucional, fundado na ponderação com outras normas da mesma estatura, poderia ter sido oportunamente avaliado pelo TCU, pelos investidores potencialmente interessados e por toda a sociedade se tivessem sido apresentados, com a devida antecedência, fundamentados estudos a patentear a inviabilidade de licitação. Porém, o verificado no caso, como amplamente demonstrado na instrução à peça 22, p. 291-344, em especial nos itens 84 a 196 e 282 a 286, foi a apresentação, já a pouco meses do vencimento dos contratos, de alegações meramente argumentativas, desacompanhadas de lastro técnico objetivo. Isso levou a que o TCU deliberasse sobre o assunto quando já estavam vencidos os contratos, de modo que, àquela altura, se determinada a realização de estudos sobre a possibilidade de licitação, o prolongamento da precariedade da condição jurídica dos então responsáveis pelo serviço poria em risco a adequada prestação deste, como destacado pelo Ministro José Múcio, no item 26 do Voto à peça 4.
Com o exposto, verifica-se que as alegações trazidas no Memorial não merecem ser acatadas e reafirmam-se os encaminhamentos propostos naquela instrução.
Importante ressaltar que o único fato novo posterior às análises empreendidas por meio da peça 42 é o parecer do Ministério Público de Contas Junto ao TCU (MPTCU) , em que o Parquet atesta que "ficou evidenciado que a demora do MME concorreu para a prestação de serviço público sem a perfeita cobertura por contratos, insegurança jurídica no setor e inviabilidade de licitação de tais concessões, em conflito com o art. 4, § 3º, da Lei 9.074/1995, o art. 6 º do Decreto-Lei 200/1967 e os arts. 174 e 175 da Constituição Federal em vigor" e considera consistente o embasamento contido na instrução da peça 42 do processo.
Tendo em vista que os responsáveis não trouxeram fatos novos ao processo e que, por meio das instruções constantes das peças 23 e 42, já foram analisados todos os elementos necessários para a responsabilização dos agentes públicos responsáveis, bem como as razões de justificativa por eles apresentadas, e que o parecer do MPTCU ratificou o entendimento da Unidade Técnica, propõe-se não acatar a nova solicitação dos responsáveis e prosseguir com o processo de responsabilização conforme propostas de encaminhamento já anotadas.
CONCLUSÃO
Trata-se do cumprimento de determinação, expressa no item 9.1 do Acórdão 3012/2011-TCU-Plenário e reiterada pelo item 9.2 do Acórdão 1042/2012-TCU-Plenário, para a apresentação de plano de ação acerca das medidas preparatórias frente ao vencimento de um grande número de concessões de geração, de transmissão e de distribuição de energia elétrica.
Pelas irregularidades apontadas nas instruções à peça 23, realizaram-se as audiências do ex-Ministro de Minas e Energia, Sr. Edison Lobão, e do ex-Secretário-Executivo do MME, Sr. Márcio Pereira Zimmermann, distinguindo-se, em três tópicos, a imputação de responsabilidades pelo descumprimento de determinação relativa ao plano de ação para concessões de geração e de transmissão, pelo tardio cumprimento da mesma determinação no tocante às concessões de distribuição de energia elétrica e pela demora na definição do modelo a ser seguido para as concessões de distribuição.
As razões de justificativa apresentadas foram analisadas por meio da instrução constante da peça 42 do processo.
Em seguida, o Ministério Público de Contas Junto ao TCU (MPTCU) , emitiu parecer por meio do qual o Parquet atesta que "ficou evidenciado que a demora do MME concorreu para a prestação de serviço público sem a perfeita cobertura por contratos, insegurança jurídica no setor e inviabilidade de licitação de tais concessões, em conflito com o art. 4, § 3º, da Lei 9.074/1995, o art. 6 º do Decreto-Lei 200/1967 e os arts. 174 e 175 da Constituição Federal em vigor" e considera consistente o embasamento contido na instrução da peça 42 do processo.
Posteriormente, por meio de Memorial encaminhado ao TCU, os responsáveis trazem informações mais detalhadas a respeito dos estudos realizados diante do vencimento das concessões do setor elétrico, que, todavia, não trazem fatos novos e não elidem suas responsabilidades frente às irregularidades já descritas na instrução constante da peça 42.
São apresentadas novamente as mesmas justificativas - com o intuito de destacar que o MME foi diligente em suas atribuições, executando suas tarefas e prestando informações no prazo devido -, as quais, conforme já destacado, se mostraram insuficientes.
Propõe-se, então, que, por não apresentarem novos elementos de prova ou novas alegações que façam frente aos fatos narrados, seja mantida a proposta de encaminhamento já apresentada pela Unidade Técnica: rejeição das razões de justificativas apresentadas por Edison Lobão e Márcio Pereira Zimmermann e aplicação de multas individuais, com apoio no art. 58, incisos II e IV, da Lei 8.443/1992, conforme descrito na matriz de responsabilização constante do Anexo I à presente instrução.
Alerta-se ainda para a necessidade de juntada da deliberação que sobrevier neste processo às contas do MME referentes ao exercício de 2013 (TC Processo 019.357/2014-1) .
PROPOSTA DE ENCAMINHAMENTO
141.	Por todo o exposto, submetem-se os presentes autos à consideração superior, para posterior envio ao gabinete do Ministro Relator, o Exmo. Min. Raimundo Carreiro, com a proposta de que sejam rejeitadas as razões de justificativas apresentadas por Edison Lobão, CPF XXX.141.251-XX, e Márcio Pereira Zimmermann, CPF XXX.465.030-XX, e lhes sejam aplicadas multas individuais com apoio no art. 58, incisos II e IV, da Lei 8.443/1992, por terem, na condição de Ministro de Estado e de Secretário-Executivo do Ministério de Minas e Energia, concorrido para:
a) descumprimento da determinação, presente no item 9.1 do Acórdão 3012/2011-TCU-Plenário e reiterada mediante o item 9.2 do Acórdão 1042/2012-TCU-Plenário, para apresentação de plano de ação alusivo às então vincendas concessões de geração e de transmissão de energia elétrica, conduta omissiva que, além de tipificada como infração no art. 58, inciso IV, da Lei 8.443/1992, prejudicou o controle exercido pelo TCU, já que da apresentação do plano de ação dependia a oportunidade para a apresentação de recomendações ou mesmo determinações para o tempestivo aperfeiçoamento do modelo adotado; e
b) tardio cumprimento de determinação, presente no item 9.1 do Acórdão 3012/2011-TCU-Plenário e reiterada no Acórdão 1042/2012-TCU-Plenário, para apresentação de plano de ação para a definição da solução a ser dada frente ao vencimento das concessões de distribuição de energia elétrica alcançadas pelo art. 7º da Lei 12.783/2013, caracterizando infração ao art. 58, inciso IV, da Lei 8.443/1992 e prejuízo ao controle exercido pelo TCU, já que da oportuna apresentação do plano de ação dependia a tempestiva apresentação de recomendações ou mesmo de determinações para o tempestivo aperfeiçoamento do modelo adotado;
c) intempestividade na definição da solução a ser adotada frente ao vencimento das concessões de distribuição de energia elétrica alcançadas pelo art. 7º da Lei 12.783/2013, dando causa a:
c.1) prestação de serviço sem a perfeita cobertura por contratos, reputada imprescindível no art. 4, § 3º, da Lei 9.074/1995;
c.2) insegurança jurídica no setor, contrariando os comandos para adequado planejamento da atividade estatal, inscritos no art. 6 º do Decreto-Lei 200/1967 e no artigo 174 da Constituição Federal em vigor;
c.3) inviabilidade de licitação de tais concessões, frustrando o intuito do art. 175 da CF/88.
		É o Relatório.

não há

Procurador Júlio Marcelo de Oliveira.

PROCESSO APARTADO CONSTITUÍDO EM CUMPRIMENTO AO ACÓRDÃO 2.253/2015-PLENÁRIO. APURAÇÃO DE RESPONSABILIDADES PELA INTEMPESTIVIDADE NA DEFINIÇÃO DO MODELO A SER SEGUIDO PARA AS CONCESSÕES DE DISTRIBUIÇÃO DE ENERGIA ELÉTRICA ALCANÇADAS PELA LEI 12.783/2013. ANÁLISE DE RESPONSABILIDADE DE QUE TRATA O ITEM 9.1 DO ACÓRDÃO 3.149/2012-PLENÁRIO. AUDIÊNCIAS. DETERMINAÇÃO CONSTANTE DO ACÓRDÃO 3.149/2012-PLENÁRIO CONSIDERADA PREJUDICADA, POR PERDA DE OBJETO. ACOLHIMENTO DAS RAZÕES DE JUSTIFICATIVAS. COMUNICAÇÕES.

MONITORAMENTO (MON)

Secretaria de Fiscalização de Infraestrutura de Energia Elétrica (SeinfraEle).

Registro, preliminarmente, que atuo nos presentes autos por força do disposto no art. 152 do Regimento Interno do TCU.
2.	Trata-se de processo autuado em cumprimento ao item 9.3 do Acórdão 2253/2015-TCU-Plenário (Relator Ministro José Mucio Monteiro) , vazado nos seguintes termos:
VISTOS, relatados e discutidos estes autos em fase de monitoramento do item 9.3.2 do Acórdão 1836/2013-TCU-Plenário, referente às concessões de distribuição de energia elétrica que vencem até 2017. 
ACORDAM os Ministros do Tribunal de Contas da União, reunidos em Sessão Plenária, com fundamento nos arts. 250, incisos II e III, e 276, § 6º, do RI/TCU, e arts. 36 e 43 da Resolução TCU 259/2014, e ante as razões expostas pelo Relator, em: 
 (...) 
9.3. determinar a constituição de processo apartado para apuração das responsabilidades, no âmbito do Ministério de Minas e Energia, pela intempestividade na definição do modelo a ser seguido para as concessões de distribuição de energia elétrica alcançadas pelo art. 7º da Lei 12.783/2013, em conjunto com a análise de responsabilidade de que trata o item 9.1 do Acórdão 3149/2012-TCU-Plenário, e o sobrestamento das contas de 2013 do referido ministério (TC 019.357/2014) , até a conclusão das referidas análises; 
3.	De forma a permitir melhor contextualização da matéria, reproduzo histórico sintético dos fatos, constante da instrução lavrada nos autos pela Secretaria de Fiscalização de Infraestrutura de Energia Elétrica - SeinfraElétrica à peça 42 (destaques inseridos) :
HISTÓRICO
2.	Em linhas gerais, versa esse processo sobre responsabilidade por omissão na adoção de tempestivas medidas preparatórias frente ao grande número de concessões de geração, transmissão e distribuição de energia elétrica que venceram a partir de 2015.
3.	Inicialmente, do item 9.3 do Acórdão 2.253/2015 pode ser destacado o tópico relativo à análise de responsabilidade de que trata o item 9.1 do Acórdão 3.149/2012, por sua vez derivado do item 9.2 do Acórdão 1.042/2012, Relator Ministro José Mucio, e este dos itens 9.1 e 9.2 do Acórdão 3.012/2011, Relator Ministro José Mucio, todos do Plenário desta Corte.
4.	O Acórdão 3012/2011-TCU-Plenário (peça 13) , foi proferido no TC Processo 028.862/2010-4, em que se tratou de levantamento com a finalidade de identificar e avaliar as oportunidades e os riscos envolvidos nas ações de preparação ao vencimento de concessões do setor elétrico. No item 9.1 desse acórdão, foi determinada a apresentação de plano de ação por parte do MME.
5.	Posteriormente, mediante monitoramento efetuado no âmbito do TC Processo 004.916/2012-3, verificou-se que não foi cumprida tal determinação. Nos termos do Acórdão 1042/2012-TCU-Plenário (peça 14) , decidiu-se fixar novo prazo para atendimento.
6.	Sobreveio a Medida Provisória (MP) 579, de 11/9/2012, posteriormente convertida na Lei 12.783, de 11/1/2013, com o marco legal para a prorrogação das concessões de geração, de transmissão e de distribuição de energia elétrica. A matéria foi de pronto regulamentada pelo Decreto 7.805, de 14/9/2012.
7.	Nesse quadro, decidiu-se, nos termos do Acórdão 3149/2012-TCU-Plenário (peça 10) , proferido no âmbito do TC Processo 033.929/2012-2, sobrestar a apreciação do atendimento da determinação pelo MME.
8.	A MP 579/2012 e o Decreto 7.805/2012 indicaram critérios para a prorrogação das concessões de geração e de transmissão; porém, pouco trataram da prorrogação das concessões de distribuição. Mediante o item 9.3.2 do Acórdão 1836/2013-TCU-Plenário, Relator Ministro José Mucio (peça 20, p. 29) , proferido no TC Processo 001.843/2013-3, foi determinado ao MME que apresentasse os fundamentos e as diretrizes para a prorrogação das concessões de distribuição de energia elétrica. Essa determinação foi objeto do monitoramento autuado como TC Processo 003.379/2015-9.
9.	No curso da fiscalização objeto do TC Processo 003.379/2015-9, foi editado o Decreto 8.461, de 2/6/2015, regulamentando a prorrogação das concessões de distribuição de energia elétrica. Naquele feito, as observações da unidade técnica e do Relator sobre a intempestividade das ações sobre o vencimento de tais concessões levaram ao sobrestamento das contas do MME relativas a 2013, como anotado no relatório e no Voto que precedem o Acórdão 2253/2015-TCU-Plenário (peças 1 a 5) .
10. Conforme a decisão que determinou a constituição deste processo, neste feito foi retomada a análise quanto ao atendimento da determinação ao MME originalmente proferida no Acórdão 3012/2011-TCU-Plenário e reiterada pelo Acórdão 1042/2012-TCU-Plenário. 
11. Conforme o comando inscrito no item 9.3 do Acórdão 2253/2015-TCU-Plenário, definiu-se ainda como objeto deste processo a apuração das responsabilidades, no âmbito do MME, pela intempestividade na definição do modelo a ser seguido.
4.	No presente processo apartado, com base em instrução preliminar da SeinfraElétrica (peça 23) , foram realizadas, portanto, as audiências do Sr. Edison Lobão (Ministro de Estado de Minas e Energia - MME, no período de 1º/1/2011 a 31/12/2014) e do Sr. Márcio Pereira Zimmermann (Secretário Executivo do MME, no período de 1º/1/2011 a 28/4/2015) , por terem concorrido para as seguintes ocorrências (destaques inseridos) :
a) descumprimento da determinação, presente no item 9.1 do Acórdão 3012/2011-TCU-Plenário e reiterada mediante o item 9.2 do Acórdão 1042/2012-TCU-Plenário, para apresentação de plano de ação alusivo às então vincendas concessões de geração e de transmissão de energia elétrica, conduta omissiva que, além de tipificada como infração no art. 58, inciso IV, da Lei 8.443/1992, prejudicou o controle exercido pelo TCU, já que da apresentação do plano de ação dependia a oportunidade para a apresentação de recomendações ou mesmo determinações para o tempestivo aperfeiçoamento do modelo adotado; 
b) tardio cumprimento de determinação, presente no item 9.1 do Acórdão 3012/2011-TCU-Plenário e reiterada no Acórdão 1042/2012-TCU-Plenário, para apresentação de plano de ação para a definição da solução a ser dada frente ao vencimento das concessões de distribuição de energia elétrica alcançadas pelo art. 7º da Lei 12.783/2013, caracterizando infração ao art. 58, inciso IV, da Lei 8.443/1992 e prejuízo ao controle exercido pelo TCU, já que da oportuna apresentação do plano de ação dependia a tempestiva apresentação de recomendações ou mesmo de determinações para o tempestivo aperfeiçoamento do modelo adotado;
c) intempestividade na definição da solução a ser adotada frente ao vencimento das concessões de distribuição de energia elétrica alcançadas pelo art. 7º da Lei 12.783/2013, dando causa a:
c.1) prestação de serviço sem a perfeita cobertura por contratos, reputada imprescindível no art. 4º, § 3º, da Lei 9.074/1995;
c.2) insegurança jurídica no setor, contrariando os comandos para adequado planejamento da atividade estatal, inscritos no art. 6 º do Decreto-Lei 200/1967 e no artigo 174 da Constituição Federal em vigor;
c.3) inviabilidade de licitação de tais concessões, frustrando o intuito do art. 175 da CF/88.
5.	Regularmente notificados, os responsáveis apresentaram suas razões de justificativa (peças 39 e 40) , cujos argumentos, em teores semelhantes entre as duas defesas, buscaram demonstrar que o MME, pelas atuações que lhes cabiam, "não praticou conduta omissiva na sua gestão e, portanto, não prejudicou o controle exercido pelo Tribunal de Contas", tendo prestado "de forma tempestiva todas as informações disponíveis à época, que lhe foram requeridas pelo Tribunal de Contas da União, a respeito de suas ações, segundo suas competências, alusivas às concessões de geração, transmissão e distribuição de energia elétrica". Defenderam, também, que "toda a regulamentação da matéria, a partir da legislação aprovada, foi adotada frente ao vencimento das concessões a fim de assegurar a regularidade da prestação de serviço, com a adequada cobertura dos instrumentos requeridos, cuja finalidade foi dar segurança jurídica ao Setor, nos termos previstos na legislação e na Constituição Federal". 
6.	Os principais argumentos apresentados pelos responsáveis, Sr. Edison Lobão e Sr. Márcio Pereira Zimmermann, podem ser assim sintetizados: 
a) por meio da Lei 9.478/1997, foi criado o Conselho Nacional de Política Energética - CNPE, vinculado à Presidência da República e presidido pelo Ministro de Estado de Minas e Energia, com a atribuição de propor ao Presidente da República políticas nacionais e medidas específicas de energia, não lhe atribuindo, no entanto, função deliberativa. Nos termos do Decreto 3.520/2000, integravam o CNPE: nove ministros de estado; três membros que representam os estados, a sociedade civil e a universidade; o presidente da Empresa de Pesquisa Energética - EPE e o Secretário-Executivo do MME;
b) o CNPE instituiu, mediante a Resolução-CNPE nº 4, de 13/5/2008, Grupo de Trabalho (GT) , composto por representantes dos Ministérios de Minas e Energia, da Fazenda, do Planejamento e da Indústria e Comércio, da Casa Civil da Presidência da República e de diretores da EPE e da Agência Nacional de Energia Elétrica - ANEEL, com a finalidade de estudar as concessões de energia elétrica outorgadas anteriormente à Constituição Federal de 1988, cujos termos finais se concentrariam em julho de 2015. O relatório do GT foi apresentado ao Colegiado do CNPE em dezembro/2011 (4 anos antes do vencimento das concessões em questão) , com sugestões de medidas para apreciação pela Presidência da República, a quem competia a definição da política pública mais apropriada para o tema, sob uma vasta gama de aspectos (econômicos, jurídicos, tributário, regulatório, mercado, segurança energética) que ultrapassavam os contornos técnicos sob condução do MME. Das discussões sobre o tema, coordenadas pela Presidência da República, resultou a edição da MP 579, de 11/9/2012, com a antecipação do efeito da prorrogação das concessões de geração e de transmissão, visando a propiciar, ainda em 2013, uma redução na tarifa de energia elétrica ao consumidor final. Após apreciação nas duas casas do Congresso Nacional (passando por Comissões e submetida a audiências públicas) , a MP 579/2012 foi convertida na Lei 12.783, de 11/1/2013;
c) no decorrer dessas medidas, foram realizadas diversas reuniões dos representantes do MME com equipes de fiscalização do TCU para esclarecimentos e apresentações sobre o assunto, com a disponibilização ao Tribunal das informações disponíveis no Ministério. Em reunião ocorrida no MME em 28/6/2011, foi entregue, em caráter reservado, ao Ministro José Mucio Monteiro (Relator dos processos citados no item 3 deste Voto) , cópia do relatório técnico elaborado pelo GT. Frisa-se que não constava do relatório qualquer sugestão no sentido da antecipação do efeito da prorrogação das concessões, de modo que tal decisão foi fruto de discussões realizada já no âmbito e sob a coordenação da Presidência da República e constituiu a principal razão para a célere tomada de decisão; e 
d) tendo em vista que as concessões de distribuição de energia elétrica já eram fortemente reguladas pela Aneel, com a captura de benefícios em prol dos consumidores, avaliou-se que não havia necessidade de antecipação dessas concessões para 2013. Visando à definição dos critérios e condicionantes para assegurar a continuidade, eficiência da prestação do serviço, modicidade tarifária e a racionalidade operacional e econômica, o MME solicitou à Aneel o desenvolvimento de estudos, os quais, submetidos à Presidência da República, culminaram na edição do Decreto 8.461, de 2/6/2015. A própria MP 579/2012 previu que a prorrogação das concessões era a critério do Poder Concedente, que o fez em 2015, quando do termo final dos contratos, sendo a antecipação o elemento extraordinário da tomada de decisão.
7.	Em análise das manifestações trazidas pelos responsáveis, a SeinfraElétrica (peça 42) posicionou-se pela rejeição das razões de justificativas apresentadas e pela aplicação de multas individuais, com apoio no art. 58, incisos II e IV, da Lei 8.443/1992, em face das seguintes conclusões:
CONCLUSÃO
 (...) 
134.	No tocante ao vencimento das concessões de geração e de transmissão, mostrou-se o descumprimento da determinação. Para as outorgas do serviço de distribuição, houve cumprimento, mas tardio. Não obstante às diferentes circunstâncias entre essas situações, nos dois casos, houve ofensa direta ao art. 58, inciso IV, da Lei 8.443/1992 e prejuízo ao controle externo. 
135.	Também conforme o item 9.3 do Acórdão 2253/2015-TCU-Plenário, apuram-se as responsabilidades, no âmbito MME, pela intempestividade na definição do modelo a ser seguido para as concessões de distribuição de energia elétrica alcançadas pelo art. 7º da Lei 12.783/2013.
136.	Mostrou-se que a demora do MME concorreu para a prestação de serviço público sem a perfeita cobertura por contratos, insegurança jurídica no setor e inviabilidade de licitação de tais concessões, em conflito com o art. 4, § 3º, da Lei 9.074/1995, o art. 6 º do Decreto-Lei 200/1967 e os arts. 174 e 175 da Constituição Federal em vigor.
137.	Pelas irregularidades acima descritas, realizou-se audiências do ex-Ministro de Minas e Energia, Sr. Edison Lobão, e do ex-Secretário-Executivo do MME, Sr. Márcio Pereira Zimmermann, distinguindo-se, em três tópicos, a imputação de responsabilidades pelo descumprimento de determinação relativa ao plano de ação para concessões de geração e de transmissão, pelo tardio cumprimento da mesma determinação no tocante às concessões de distribuição de energia elétrica e pela demora na definição do modelo a ser seguido para as concessões de distribuição.
138.	Nas razões de justificativa, os responsáveis afirmam, em síntese, que as ações requeridas para o exato cumprimento das determinações do TCU não estavam ao alcance do MME, mas da Presidência da República. Tais argumentos no sentido de que lhes faltavam competências e meios para o atendimento ao TCU sugerem, portanto, ausência de culpabilidade para a punição desses agentes. No entanto, esses argumentos não são novos e já foram devidamente refutados na instrução precedente que propôs as razões de justificativa. 
139.	Propõe-se, então, que, por não apresentarem elementos de prova ou novas alegações que façam frente aos fatos narrados, sejam rejeitadas as razões de justificativas apresentadas por Edison Lobão e Márcio Pereira Zimmermann e lhes sejam aplicadas multas individuais, com apoio no art. 58, incisos II e IV, da Lei 8.443/1992.
8.	O Ministério Público junto ao TCU (MPTCU) , em Parecer da lavra do Procurador Júlio Marcelo de Oliveira (peça 46) , manifestou concordância com a proposta da unidade técnica.
9.	Estando o processo em meu Gabinete, houve a juntada aos autos, pelas partes, de novo expediente subscrito pelos responsáveis em 31/7/2020 com a intenção de apresentar "memoriais" (peça 47) . Considerando que, ao menos em tese, os elementos adicionais trazidos poderiam contribuir para o aprofundamento das análises, restituí os autos à unidade técnica, para manifestação sobre o documento (Despacho à peça 48) .
10.	Em nova instrução nos autos, a SeinfraElétrica (peça 50) considerou que os responsáveis trouxeram "informações mais detalhadas a respeito dos estudos realizados diante do vencimento das concessões do setor elétrico, que, todavia, não trazem fatos novos e não elidem suas responsabilidades frente às irregularidades já descritas na instrução constante da peça 42". 
11.	Dessa forma, a unidade reiterou sua proposta de rejeição das razões de justificativas apresentadas e de aplicação de multas individuais aos responsáveis.
12.	Feito esse relato, passo a me pronunciar.
II
13.	Conforme se depreende das audiências realizadas, a responsabilização nestes autos está sendo avaliada sob três enfoques principais: 
1) o descumprimento do comando constante do item 9.1 do Acórdão 3012/2011-TCU-Plenário, reiterado no item 9.2 do Acórdão 1042/2012-TCU-Plenário, para apresentação de plano de ação para as então vincendas concessões de geração e de transmissão;  
2) o tardio cumprimento da determinação constante do mesmo item 9.1 do Acórdão 3012/2011-TCU-Plenário, reiterada no item 9.2 do Acórdão 1042/2012-TCU-Plenário, para apresentação de plano de ação alusivo às concessões de distribuição de energia. 
3) à intempestividade na definição da solução a ser adotada frente ao vencimento das concessões de distribuição de energia alcançadas pelo art. 7º da Lei 12.783/2013.
III
14.	No âmbito do TC Processo 028.862/2010-4, o Tribunal tratou de levantamento com a finalidade de identificar e avaliar as oportunidades e os riscos envolvidos nas ações de preparação ao vencimento dos prazos de concessões do setor elétrico, de modo a que esta Corte de Contas pudesse planejar a sua atuação no acompanhamento do tema e, sendo o caso, contribuir para o aperfeiçoamento das providências adotadas pelo Poder Público. Em apreciação do processo, ante a não evidenciação da existência de estudos necessários e suficientes para uma avaliação segura e consistente das soluções possíveis, no que se refere a questões estratégicas para a tomada de decisão, o Tribunal, mediante o Acórdão 3012/2011-TCU-Plenário (Relator Ministro José Mucio Monteiro) , decidiu, entre outras deliberações (destaques inseridos) :
9.1. fixar prazo de sessenta dias para que o Ministério de Minas e Energia (MME) , relativamente às concessões cujos contratos vencem a partir de 2015, encaminhe plano de ação que contenha datas, atribuições e responsáveis para: 
9.1.1. a definição do modelo a ser adotado, incluindo, entre outros, parecer jurídico quanto à constitucionalidade e à legalidade da alternativa escolhida; 
9.1.2. a definição da metodologia para a fixação de tarifas e preços associados às concessões e para a aplicação dessa metodologia, com cálculos detalhados das correspondentes tarifas e preços públicos; 
9.1.3. a elaboração de estudos acerca das implicações econômicas do modelo a ser adotado;
9.2. fixar prazo de sessenta dias para que a Agência Nacional de Energia Elétrica (Aneel) elabore plano de ação que contenha datas, atribuições e responsáveis para a avaliação dos ativos das concessões cujos contratos vencem a partir de 2015, bem como, entre outros, metodologias, banco de dados validados e ações de fiscalização prevista;
15.	Mediante monitoramento efetuado no âmbito do TC Processo 004.916/2012-3, o Tribunal, considerando o não atendimento das referidas determinações, decidiu, mediante o Acórdão 1042/2012-TCU-Plenário (Relator Ministro José Mucio Monteiro) , fixar novo prazo de sessenta dias para que o MME apresentasse o plano de ação de que trata o item 9.1 do citado Acórdão 3012/2011-TCU-Plenário. Na mesma assentada, o Tribunal decidiu determinar à Aneel, que trinta dias após a definição pelo MME da metodologia e diretrizes a serem adotadas para a valoração dos ativos vinculados às concessões vincendas, encaminhasse a esta Corte de Contas o plano de ação de que trata o item 9.2 do Acórdão 3012/2011-TCU-Plenário. 
16.	Reportando-me à cronologia dos fatos sintetizada no item 3 deste Voto, verifico que na sequência da prolação do Acórdão 1042/2012-TCU-Plenário, na sessão de 2/5/2012, foram editados a MP 579, de 11/9/2012, com o marco legal para a prorrogação das concessões de geração, de transmissão e de distribuição de energia elétrica, e, três dias depois, o Decreto regulamentador 7.805, de 14/9/2012, suscitando a pronta autuação, no mesmo dia 14/9/2012, do processo de monitoramento TC Processo 033.929/2012-2. Por ocasião da apreciação do referido processo (TC Processo 033.929/2012-2) , o Relator, Ministro André Luís de Carvalho, atuando em substituição ao Ministro José Mucio, conduziu Voto ao Acórdão 3149/2012-TCU-Plenário, do qual destaco os seguintes trechos:
6.	Ocorre que, depois da prolação do Acórdão 1042/2012-TCU-Plenário, objeto deste monitoramento, sobrevieram a Medida Provisória (MP) 579, de 11/9/2012, e o Decreto 7.805, de 14/9/2012, que a regulamenta, dispondo sobre os procedimentos previstos para os contratos de concessões vincendos. 
7.	Tais normativos prescrevem, em suma, que as concessões em questão podem ser prorrogadas, desde que as concessionárias interessadas anuam às condições ali definidas, atinentes à tarifa a ser calculada pela Aneel e aos montantes de indenização por ativos não amortizados, fixados com base no método do valor novo de reposição, além do que atribuem ao poder concedente, representado pelo MME, e à Aneel incumbências que, segundo a Sefid-2, requerem forte preparação em prol do acerto das medidas a serem tomadas. 
8.	Em rigor, pode-se dizer que a determinação do item 9.2 do Acórdão 3012/2011-TCU-Plenário, renovada mediante o item 9.3 do Acórdão 1042/2012-TCU-Plenário, não foi atendida pela Aneel no período que antecedeu a edição da MP 579 e do Decreto 7.805/2012.  
9.	A despeito disso, vê-se que a Aneel, ainda que depois da edição dessas normas, apresentou documentação com informações acerca dos cálculos de tarifas e da avaliação dos ativos das concessões, cumprindo, de certo, modo a determinação contida no item 9.3 do Acórdão 1042/2012-TCU-Plenário. 
10.	Por outro lado, permito-me divergir da zelosa Sefid-2 no sentido de que a mudança de cenário decorrente dessa nova regulação do setor faz perder o objeto da determinação endereçada ao MME, que buscava justamente fomentar o planejamento das ações do órgão (item 9.2 do Acórdão 1042/2012-TCU-Plenário) . Sendo assim, muito embora entenda que deva ser considerado não atendido o referido item 9.2, acolhendo as ponderações apresentadas pelos eminentes Ministros na sessão de julgamento deste processo, sou pelo sobrestamento da apreciação do cumprimento da determinação contida no multicitado item 9.2 do Acórdão 1042/2012-TCU-Plenário.
11.	Seja como for, o quadro atual exige deste Tribunal a definição de uma efetiva estratégia de controle, para que se possa avaliar se o modelo adotado pelo poder concedente fornece suporte consistente aos valores calculados para a tarifa e para a indenização a ser paga aos concessionários que decidirem prorrogar os seus contratos. 
17.	Na ocasião, houve posicionamentos divergentes acerca do encaminhamento proposto pela unidade técnica de considerar a perda de objeto da determinação constante do item 9.1 do Acórdão 3012/2011-TCU-Plenário. O Relator, considerando a urgência para deliberação acerca da expedição de determinações ao MME já associadas ao teor da MP 579/2012 e do Decreto 7805/2012, e acolhendo sugestão do Ministro Valmir Campelo, propôs o sobrestamento da apreciação do atendimento da referida deliberação. A proposta do Relator foi aprovada pela maioria dos Ministros, resultando no Acórdão 3149/2012-TCU-Plenário.
18.	Retomado, nestes autos, o exame sobre o atendimento ou não do item 9.1 do Acórdão 3012/2011-TCU-Plenário, entende a SeinfraElétrica (peça 42) , no essencial, haver incoerência entre as sucessivas respostas do Ministro e do Secretário-Executivo do MME:
71.	As sucessivas respostas acima não guardam entre si coerência lógica ao passo que, ao mesmo tempo em que reportam a existência de ações revestidas de tempestividade e bases sólidas a fim de produzir estudos contínuos e sistemáticos, que deram subsídio à MP 579/2012, indica contraditoriamente que, apenas três meses antes da edição da MP, não haviam estudos que pudessem ser encaminhados ao TCU. Ressalte-se que a determinação não era para a tomada de decisão a cargo da Presidente da República, mas para a transparência das ações preparatórias a cargo do MME, nas quais poderiam ser encontradas as análises técnicas que justificassem a medida a ser adotada. Assim, verifica-se que a determinação não apenas deveria mas também poderia ter sido atendida tempestivamente.
19.	Dessa forma, a unidade técnica propôs a rejeição das razões de justificativas apresentadas pelos responsáveis, em razão do descumprimento, no caso das concessões de geração e transmissão  da referida determinação de apresentação de plano de ação. Considerou a SeinfraElétrica ter ocorrido conduta omissiva que, além de tipificada como infração no art. 58, inciso IV, da Lei 8.443/1992, teria prejudicado o controle exercido pelo TCU, já que da apresentação do plano de ação dependeria a oportunidade para a apresentação de recomendações ou mesmo determinações para o tempestivo aperfeiçoamento do modelo adotado.
20.	Entendo que a responsabilização em discussão demanda encaminhamento diverso.
21.	Preliminarmente, verifico que, pela literalidade da determinação, o MME teria sido instado a encaminhar plano de ação contendo datas, atribuições e responsáveis para os principais eventos relacionados (definição do modelo, pareceres jurídicos, definição de metodologia de preços e tarifas, estudos econômicos) , o que, numa interpretação mais restritiva, não implicava obrigatoriamente o encaminhamento prévio dos estudos, modelos, pareceres e metodologias, que, aliás, sequer estavam aprovados naquela oportunidade.
22.	Segundo o raciocínio da SeinfraElétrica, considerando também os propósitos que se pretendia ver atendidos, a determinação teria buscado fomentar o planejamento das ações necessárias à mitigação do risco (falta de estudos de modelos e metodologias específicos aptos a dar suporte técnico à tomada de decisão) , de modo a: i) garantir que a decisão a cargo do poder concedente fosse tomada tempestivamente e, principalmente, com base em dados técnicos adequados; e ii) possibilitar o planejamento da atuação do TCU no acompanhamento do tema. 
23.	Sob esses aspectos, conquanto reconheça que, do ponto de vista formal, não consta dos autos que o MME tenha encaminhado um plano de ação nos exatos moldes estabelecidos (datas, atribuições e responsáveis) , penso ser possível considerar, com base na intensa troca de correspondências entre a Pasta Ministerial e o Tribunal (ver anexo a este Voto) que o fomento ao planejamento das ações e desenvolvimento de estudos para dar suporte à decisão do poder concedente, em razoável medida, ocorreu, culminando na edição da MP 579/2012 (posteriormente convertida na Lei 12.783/2013) , e também dos decretos regulamentadores relacionados, como ponto de partida das ações necessárias à prorrogação das concessões do setor elétrico. 
24.	Da mesma forma, considero que o controle exercido pelo TCU não foi inviabilizado ou deixou de ser exercido, principalmente sob a perspectiva do exame das diretrizes e metodologias efetivamente estabelecidas pelo poder concedente, mesmo que esses parâmetros e os efeitos advindos de sua aplicação tenham sido objeto de fortes críticas pelo Tribunal, conforme se verá adiante nesse Voto. 
25	A propósito, por meio do Acórdão 3149/2012-TCU-Plenário, de 21/11/2012, o Tribunal, entre outras deliberações, determinou ao MME que, em coordenação com a EPE e a Aneel, encaminhasse ao Tribunal, em cinco dias, cópia de todos os dados, informações e estudos técnicos que embasaram a definição da tarifa e das indenizações das concessões do setor elétrico abrangidos pela MP 579/2012 e pelo Decreto 7.805/2012, incluindo as minutas dos acordos a serem firmados.
26.	Ademais, não desprezando a pertinência e oportunidade da determinação proferida no âmbito do Acórdão 3012/2011-TCU-Plenário e a importância da preservação das competências do Tribunal, penso que, no contexto do caso concreto, editada a medida provisória, com o estabelecimento das principais diretrizes e metodologias associadas às prorrogações das concessões, não fazia mais sentido ao Tribunal, do ponto de vista prático, examinar qualquer espécie de cronograma para cumprimento de eventos pretéritos, o que, por si só, já justificaria decisão por considerar a perda de objeto da determinação, em relação às concessões de geração e transmissão, cujos critérios para prorrogação já estavam amplamente dispostos no Decreto 7.805/2012, editada três dias após à MP 579/2012. 
27.	Perceba-se que a determinação à Aneel para apresentação de plano de ação exarada no item 9.2 do mesmo Acórdão 3012/2011-TCU-Plenário, igualmente renovada mediante o item 9.3 do Acórdão 1042/2012-TCU-Plenário, foi considerada cumprida por meio do Acórdão 3149/2012-TCU-Plenário por ter sido apresentada, ainda que depois da edição dessas normas (MP 579/2012 e Decreto 7.805/2012) , documentação com informações acerca dos cálculos de tarifas e da avaliação dos ativos das concessões.
28.	Da mesma forma, o comando do item 9.1 do Acórdão 3012/2011-TCU-Plenário também poderia ter sido considerado cumprido.
29.	Entendo, ainda, que esse fomento ao planejamento se deve, em razoável medida, às diversas iniciativas realizadas pelo TCU no tema, as quais foram inauguradas pelo Acórdão 1196/2010-TCU-Plenário (Relator Ministro-Substituto Augusto Sherman Cavalcanti) , por meio do qual o Tribunal, em apreciação de auditoria operacional voltada a avaliar a Segurança Energética do País (TC Processo 021.247/2008-5) , decidiu determinar ao MME que informasse as ações que estavam sendo adotadas em preparação para o então vindouro vencimento (a partir de 2015) das concessões de geração, distribuição e transmissão, particularmente quanto ao desenvolvimento de estudos pertinentes sob o enfoque jurídico, econômico-financeiro, risco de descontinuidade, necessidade de reponteciação de usinas hidrelétricas.
30.	Conforme registrou a SeinfraElétrica (peça 42) , em atenção a essa deliberação (Acórdão 1196/2010-TCU-Plenário) , o MME, mediante o Ofício 1384/2010-SE-MME, de 28/9/2010, já havia noticiado a criação pelo Conselho Nacional de Política Energética (CNPE) , ainda em 2008, do Grupo de Trabalho para elaborar estudos, propor condições e sugerir critérios destinados a subsidiar definições competentes da Presidência da República acerca da situação futura dessas concessões. 
31.	Seguiram a essa resposta, diversas outras manifestações do MME, nos diferentes processos de acompanhamento do Tribunal sobre o tema, fazendo menção aos estudos em elaboração, a exemplo do Aviso 84/2012/GM-MME, de 12/6/2012, por meio do qual o Sr. Edison Lobão, na então qualidade de Ministro de Estado de Minas e Energia informou que (peça 18, p. 4) :
2. Com todo acatamento às determinações do Egrégio Tribunal de Contas da União, informo a Vossa Excelência que as concessões do setor elétrico estão devidamente reguladas na forma da Lei n 9.074, de 7 de julho de 1995. Neste momento estão sendo realizados estudos pelo Governo para determinar, segundo o interesse nacional, se devem ser mantidas as regras atuais ou se uma alteração legislativa a elas convém ser proposta ao Congresso Nacional. Apenas isto.
3. Face ao exposto, não vemos corno adiantar decisões que ainda não possuímos. Porém, tão logo as tenhamos, o Tribunal de Contas da União será prontamente informado.
32.	Nesse ponto se insere o argumento central apresentado nas razões de justificativas. 
33.	Conforme defendem os responsáveis, foram apresentadas, de forma tempestiva, todas as informações alusivas às concessões de geração, transmissão e distribuição de energia elétrica, disponíveis à época, que haviam sido requeridas pelo TCU, a respeito de suas ações, segundo suas competências. A alegação dos responsáveis se fundamenta nos papéis exercidos pelos diversos agentes que compõem o Setor Elétrico Brasileiro, com suas respectivas esferas de atuação, segundo a orientação do CNPE, conforme síntese já exposta no item 6 deste Voto. 
34.	Alegam os responsáveis, que, a partir da apresentação do relatório do GT ao Colegiado do CNPE em dezembro/2011 (4 anos antes do vencimento das concessões em questão) , com sugestões de medidas para apreciação pela Presidência da República, para decisão sobre licitar ou prorrogar todas as concessões, o MME "abandona o protagonismo de tal processo - papel que somente lhe foi conferido na fase de estudos e diagnósticos - passando-lhe à Presidência da República, porque era de sua competência definir a política pública mais apropriada para o deslinde do tema". 
35.	Defendem, também, que a decisão envolvia uma vasta gama de aspectos - econômicos, jurídicos, tributário, regulatório, mercado, segurança energética -, que ultrapassavam os contornos técnicos avaliados sob a condução do MME. Desse modo, das discussões subsequentes sobre o tema, coordenadas pela Presidência da República, resultou a edição da MP 579, de 11/9/2012, inclusive com a antecipação do efeito da prorrogação das concessões de geração e de transmissão (hipótese não contemplada nos estudos do GT) , visando a propiciar, ainda em 2013, uma redução na tarifa de energia elétrica ao consumidor final. 
36.	Por seu turno, a SeinfraElétrica aponta a existência de contradição nas declarações do  MME, ao afirmar em junho/2012, que não havia estudos que pudessem ser encaminhados ao TCU e, três meses depois, reportar a existência de ações tempestivas e de bases sólidas para produzir estudos contínuos e sistemáticos que subsidiaram a edição da medida provisória. Sugere, portanto, que o MME possuía tais estudos e que deixou de encaminhá-los ao TCU, caracterizando o descumprimento da determinação em tela.
37.	Novamente discordo do posicionamento da unidade. Reiterando minha percepção exposta no item 26 deste Voto, não vislumbro ter havido incoerência nas referidas declarações do MME e tampouco descumprimento à determinação. 
38.	Percebo que a unidade técnica, em interpretação ampliada da redação da determinação do item 9.1 do Acórdão 3012/2011-TCU-Plenário (apresentação de plano de trabalho) , nutria a expectativa de ter acesso aos estudos técnicos prévios "necessários e suficientes para uma avaliação segura e consistente da solução" que viria a ser adotada pelo Governo. 
39.	Não obstante, verifico, em consonância com a argumentação dos responsáveis, que, na prática, a formulação da política pública envolveu análises sob diversas outras perspectivas, além dos estudos técnicos pré-elaborados pela área do Governo a que se relaciona. 
40.	Não se trata de estudos estáticos, mas sim de evolução dinâmica desses exames, frise-se, sob os diferentes aspectos (econômicos, jurídicos, tributário, regulatório, mercado, segurança energética) , não adstritos somente à atuação do MME, por demanda e coordenação do Presidente da República. Nesse ponto, abro parênteses para observar que a então Presidente da República Dilma Roussef foi Ministra de Minas e Energia entre 1º/1/2003 e 20/6/2005 e Ministra-Chefe da Casa Civil da Presidência da República entre 21/6//2005 e 31/3/2010, possuindo, portanto, amplo conhecimento não só da atuação do setor elétrico como das múltiplas áreas estratégicas do Governo direta ou indiretamente impactadas pela política pública em questão.
41.	Dessa forma, somente se poderia se falar em estudos que subsidiaram a definição da política pública após a sua devida aprovação pela Presidência.
42.	 Registro que esse meu entendimento se coaduna com o posicionamento externado pelo Ministro Benjamin Zymler na sessão do Plenário de 21/11/2012, por ocasião da apreciação do já citado TC Processo 033.929/2012-2. Posições antagônicas foram apresentadas ao Colegiado pelo Ministro José Jorge e pelo Ministro Benjamin Zymler (na condição de Presidente do TCU, naquela ocasião) , a partir do encaminhamento proposto pela unidade técnica de considerar prejudicada a determinação em questão, por perda de objeto. 
43.	A posição do Ministro José Jorge, acolhida inicialmente pelo Relator, Ministro-Substituto André Luís de Carvalho (atuando em substituição ao Ministro José Mucio) , foi no sentido de considerar não atendida a  reiterada determinação, tendo em vista, em síntese, que as manifestações até então apresentadas pelo MME seriam muito superficiais ("lacônicas") , não tendo sido encaminhado o plano de ação propriamente dito, que deu respaldo técnico à MP 579/2012. Em outras palavras, defendeu o Ministro Revisor José Jorge que não seria o caso de considerar a perda de objeto, devendo o referido plano de ação ser encaminhado ao TCU, mesmo que a ação em si, consubstanciada nas disposições da MP 579/2012, já estivesse surtindo efeitos. 
44.	O Ministro Benjamin Zymler, por sua vez, apresentou diversas ponderações (vídeo da sessão disponível em: http://www.tcu.gov.br/sessoes/videos/Sessoes/2012/11-Novembro/21-11-2012_Plenario_Ordinaria.mp4) , das quais destaco, pela pertinência, as seguintes: 
i) "houve inúmeros encontros do Ministro José Mucio com o Ministro de Minas e Energia (...) as respostas lacônicas que estão contempladas no processo derivam exatamente do fato de que essa questão estava colocada no plano de decisão da Presidente da República, razão pela qual o Ministro de Minas e Energia não queria antecipar a linha estratégica a ser adotada pelo governo"; 
ii) "sou testemunha de todos os encontros que foram feitos pelo Ministro José Mucio com o Governo, no sentido de que seria editada a Medida Provisória, todos estávamos sabendo"; 
iii) "há um 'plano de ação' do governo, que, óbvio, necessita de detalhamentos, e que o governo está plenamente disposto a explicar perante os Ministros, (...) , a medida provisória é ousadíssima, estabelece uma redução de energia e determina um prazo de adesão à prorrogação dos contratos de concessão e isso impacta profundamente as concessionárias de energia elétrica, (...) há um plano de ação, uma situação colocada e, até onde eu possa perceber, nenhum tipo de impedimento foi colocado pelo governo de prestar esclarecimentos sobre o 'plano de ação' que já foi colocado (...) todos esses passos no fundo foram colocados pelo governo (...) o 'plano de ação' pode ser criticável, mas ele existe, está colocado, inclusive os métodos numéricos para quantificação das indenizações estão colocados na medida provisória, fazem parte da exposição de motivos, podem ser considerados insuficientes, mas estão colocados, o que nós afinal queremos saber? O governo está agindo de forma transparente, errado ou certo, a transparência é plena até onde eu possa perceber"; 
iv) "a Sefid está examinando exatamente esse 'plano', (...) que tem toda a metodologia para calcular as indenizações, a forma pela qual se chegou ao valor de tarifa, os métodos são alguns deles muito simples e passíveis de crítica, e já estão sendo feitos estudos intensos na Sefid, a partir da base técnica que deu a sustentação a essa medida provisória (...) existe um 'plano', é isso que está me surpreendendo, nós temos esses dados (...) a menos que isso tudo seja uma peça de ficção (...) ".
45.	Nesse sentido, e ante à perda de objeto da determinação constante do item 9.1 do Acórdão 3012/2011-TCU-Plenário, reiterada pelo item 9.2 do Acórdão 1042/2012-TCU-Plenário, no que se refere às concessões de geração e de transmissão, devem ser acolhidas as razões de justificativas apresentadas pelo ex-Ministro Edison Lobão e pelo ex-Secretário-Executivo Márcio Pereira Zimmermann.
IV
46.	Dando sequência às ações de controle alusivas às concessões do setor elétrico cujos contratos estavam previstos para vencer a partir de 2015, foi autuado o TC 001.843/20133, para verificar o cumprimento das deliberações voltadas a avaliação dos estudos que embasaram a definição da tarifa e das indenizações das concessões abrangidas pela MP 579/2012 e pelo Decreto 7.805/2012,  proferidas por meio do Acórdão 3149/2012-TCU-Plenário. Por ocasião da apreciação desse processo, o Relator, Ministro José Mucio, destacou que, ao contrário do que ocorreu com a geração e a transmissão, não teriam sido estabelecidas as diretrizes para a prorrogação das 39 distribuidoras cujos contratos de concessão venceriam até 2017. Desse modo, mediante o Acórdão 1836/2013-TCU-Plenário, o Tribunal, entre outras deliberações, decidiu:
9.3. determinar ao MME que: 
 (...) 9.3.2 apresente a esta Corte os fundamentos e as diretrizes que regerão a prorrogação das concessões de distribuição de energia elétrica, tão logo os defina;
47.	Conforme consignado pela unidade técnica (peça 42) , a MP 579/2012, nos termos do seu art. 7º, inalterado pela Lei 12.783/2013, definiu apenas que as concessões de distribuição de energia elétrica alcançadas pelo art. 22 da Lei 9.074/1995 poderiam ser prorrogadas, a critério do poder concedente, uma única vez, pelo prazo de até trinta anos, de forma a assegurar a continuidade, a eficiência da prestação do serviço, a modicidade tarifária e o atendimento a critérios de racionalidade operacional e econômica e desde que expressamente aceitas as condições estabelecidas no contrato de concessão ou no termo aditivo. Ainda por meio da MP 579/2012, convertida na Lei 12.783/2013, e do já citado Decreto 7.805/2012, foram estabelecidos prazos e procedimentos para o requerimento da prorrogação. 
48.	No âmbito de processo de monitoramento autuado (TC Processo 003.379/2015-9) para verificar o atendimento ao item 9.3.2 do Acórdão 1836/2013-TCU-Plenário acima transcrito, de 17/7/2013,  o MME, atendendo a diligência da unidade técnica, encaminhou ao Tribunal a Nota Informativa 2/2015/AEREG/SE-MME, de 20/4/2015 (peça 22) , com as seguintes informações destacadas pela SeinfraElétrica (peça 42, p. 15-16) :
89.	 Sobre as razões para que não tivessem ainda sido definidos os fundamentos e diretrizes relativas às concessões de distribuição (...) afirmou-se que na MP 579/2012 consubstanciou-se entendimento de que, para o segmento de distribuição de energia elétrica, diferentemente dos setores de geração e transmissão, não havia necessidade de antecipação do vencimento das concessões vez que isso não resultaria em redução de preços ao consumidor, por entender-se que todos os benefícios nesse sentido já eram capturados pela Aneel, nos processos de regulação tarifária.
90.	 Alegou-se (...) que o MME e a Aneel estiveram bastante envolvidos desde então no encaminhamento de soluções que diminuíssem os riscos financeiros a que as concessionárias de distribuição estavam sujeitas involuntariamente nos períodos entre seus processos tarifários ordinários. Acrescentou-se que foram, então, concebidas soluções conjunturais, como as operações de financiamento por meio da CONTA-ACR, e soluções estruturais, como a operacionalização do instrumento regulatório das bandeiras tarifárias. Anotou-se que esses aperfeiçoamentos foram fundamentais no que concerne à percepção de risco no segmento de distribuição pelos potenciais investidores e para se desenhar, sem a contaminação pela conjuntura financeira desfavorável a que essas concessões estavam sujeitas, as diretrizes para a prorrogação dos prazos das concessões em tela. 
91.	Acrescentou-se (...) que o MME e a Aneel, mesmo no cenário de dificuldades financeiras então enfrentado pelas distribuidoras, continuaram com as avaliações sobre o tema, como se verifica a partir da correspondência entre o Ministério e a agência abordando o vencimento das concessões de distribuição de energia elétrica (...) :
- Oficio 250/2013-SE-MME, de 10/12/2013, pelo qual o Secretário-Executivo do MME dirige-se ao Diretor-Geral da Aneel para, fazendo referência a reunião realizada em 26/9/2013, lembrar que, para a continuidade das tratativas, aguardava-se manifestação dos que dela participaram sobre as quatro alternativas para a prorrogação das concessões de distribuição então concebidas; 
- Ofício 89/2014-DR/ANEEL, de 30/5/2014, pelo qual o Diretor-Geral da Aneel, fazendo referência ao Oficio 250/2013-SE-MME, informou que a agência aguardava a regulamentação do art. 7º da Lei 12.783/2013 pelo Poder Concedente, com especificação do modo, dos prazos e das condições para a prorrogação das concessões de distribuição, pois só a partir daí poderia a Aneel, com base nos princípios estabelecidos no regulamento, avaliar e fazer recomendações pela aprovação ou rejeição dos requerimentos, mas caberia ao MME a decisão final sobre tais pleitos; 
- Ofício 134/2014-SE-MME, de 8/7/2014, pelo qual o Secretário-Executivo do MME, dirigindo-se ao Diretor-Geral da Aneel e fazendo referência ao Ofício 89/2014-DR/ANEEL, solicita que a agência, enquanto órgão regulador e fiscalizador, formalize entendimento sobre as quatro alternativas apresentadas na reunião de 26/9/2013; 
- Ofício 166/2014-DR/ANEEL, de 2/10/2014, pelo qual o Diretor-Geral da Aneel, fazendo referência ao Ofício 134/2014-SE-MME, apresenta, como anexos: I) documento elaborado pela agência delineando as vantagens e desvantagens de cada uma das quatro alternativas apresentadas durante a referida reunião, e II) apresentação realizada pela Aneel, com avaliação da situação das distribuidoras quanto aos critérios para prorrogação mencionados no art. 7º da Lei 12.783/2013.
92.	 (...) informou-se que essas avaliações resultaram na definição de três possibilidades, a serem consideradas e levadas para a tomada de decisão: a) licitar todas as concessões vencidas; b) prorrogar só as que já atenderem a certos critérios (condições para a prorrogação) e licitar as demais; e c) prorrogar todas, condicionadas à melhoria do serviço (prorrogação condicionada) . Para cada uma delas foram apontados os riscos subjacentes.
93.	 Como anotado nos itens 19 a 30 da instrução à peça 22, p. 263-272, as explicações contidas na Nota Informativa 2/2015/AEREG/SE-MME denotavam que o MME já acenava com o encaminhamento de proposta para a prorrogação condicionada das concessões. 
49.	Considerando insuficientes as informações prestadas para fundamentar adequadamente a opção que vinha sendo acenada pela prorrogação condicionada de todas os contratos de concessão (em detrimento das opções de licitar todas as concessões ou de prorrogar apenas as que já atendiam a essas condições e licitar as demais) , e dada a proximidade do vencimento das concessões de distribuição, o Relator do monitoramento, Ministro José Mucio, determinou, em 20/5/2015, a promoção de oitiva do MME, com base no art. 276, § 2º, do RITCU, para, querendo, se manifestasse sobre os fatos apontados na instrução da unidade técnica.
50.	Antes da resposta à oitiva, o Poder Executivo publicou o Decreto 8.461, de 2/6/2015, que regulamenta a prorrogação das concessões de distribuição, com as diretrizes requeridas, valendo-se da opção de prorrogação condicionada ao atingimento de metas que refletiriam os critérios estabelecidos no art. 7º da Lei 12.783/2013, dentro de uma trajetória definida para cada concessionária, com prazo estimado em cinco anos. Além disso, considerando que prestação do serviço adequado depende da realização de investimentos, foram instituídas metas futuras com vistas a induzir a recuperação ou manutenção da saúde econômico-financeira das concessionárias e a qualidade na prestação do serviço. Na sequência, foi aberta pela Aneel a 1ª fase da audiência pública, prevista no Decreto 8.461/2015, acerca do modelo de prorrogação desenvolvido pelo regulador.
51.	Mais uma vez retomando, nestes autos, o exame sobre o atendimento ou não do item 9.1 do Acórdão 3012/2011-TCU-Plenário, agora sob o prisma das concessões de distribuição, entendeu a SeinfraElétrica (peça 42, p. 18-21) , que somente por meio da Nota Informativa 002/2015/AEREG/SE-MME, de 20/4/2015, o MME teria apresentado formalmente ao TCU as primeiras informações aptas a serem consideradas como atendimento à determinação, no tocante às concessões de distribuição. Não obstante, considerou que tal atendimento teria se dado tardiamente, muito próximo do vencimento da quase totalidade dos contratos, em 7/7/2015. 
52.	Concluiu a unidade que, se planejada com antecedência a solução e se adotadas tempestivamente as medidas preparatórias, claras e transparentes, teria sido garantida a melhor oportunidade para o controle pelo TCU, de modo que o não cumprimento da determinação a tempo teria prejudicado a avaliação que poderia o TCU ter levado a efeito acerca de cronograma para a definição esperada acerca do vencimento das concessões de distribuição de energia elétrica. 
53.	Desse modo, a SeinfraElétrica propôs a rejeição das razões de justificativas apresentadas pelos responsáveis, em razão do tardio cumprimento da determinação para apresentação de plano de ação, o que teria caracterizando infração no art. 58, inciso IV, da Lei 8.443/1992, e prejuízo ao controle exercido pelo TCU, já que da apresentação do plano de ação e da própria solução dependia a oportunidade para a apresentação de recomendações ou mesmo determinações para o tempestivo aperfeiçoamento do modelo adotado.
54.	Divirjo da proposta da unidade.
55.	Reitero o posicionamento que expus no tópico anterior, alusivo às concessões de geração e transmissão, com uma ponderação adicional.
56.	Posteriormente à decisão pelo sobrestamento da apreciação do atendimento da determinação do item 9.1 do Acórdão 3012/2011-TCU-Plenário para apresentação do plano de ação, registrada no item 9.1 do Acórdão 3149/2012-TCU-Plenário, o Tribunal decidiu, mediante o Acórdão 1836/2013-TCU-Plenário, determinar ao MME que apresentasse a esta Corte "os fundamentos e as diretrizes que regerão a prorrogação das concessões de distribuição de energia elétrica, tão logo os defina".
57.	Mesmo que se considere que a determinação de apresentação de plano de ação continuava vigente, a sinalização dada ao MME, a partir da prolação do Acórdão 1836/2013-TCU-Plenário, foi a de que a expectativa do Tribunal era receber os referidos fundamentos e diretrizes quando esses já estivessem definidos, o que veio a ocorrer com a edição do Decreto 8.461, de 2/6/2015, editado antes da resposta à oitiva determinada pelo Relator do TC Processo 003.379/2015-9.
58.	O que se considerou como "tardio cumprimento" da determinação de apresentação do plano de ação decorreu, na verdade, do atendimento a diligência da unidade técnica realizada no processo de monitoramento autuado em 2015 (TC Processo 003.379/2015-9) , em que se esclareceu as providências adotadas até então (não houve a apresentação de um plano de ação nos moldes estabelecidos) . Não consta dos autos informação de que o MME tenha sido instado ou tenha recusado a se manifestar sobre o tema no intervalo entre a notificação do Acórdão 1836/2013-TCU-Plenário e a diligência realizada.
59.	Desse modo, reafirmo o entendimento esposado no tópico anterior, também para as concessões de distribuição de energia elétrica, no sentido de se considerar a perda de objeto da determinação constante do item 9.1 do Acórdão 3012/2011-TCU-Plenário, reiterada pelo item 9.2 do Acórdão 1042/2012-TCU-Plenário, devendo ser acolhidas as razões de justificativas apresentados pelo ex-Ministro Edison Lobão e pelo ex-Secretário-Executivo do MME Márcio Pereira Zimmermann.
V
60.	Ainda no âmbito do processo de monitoramento TC Processo 003.379/2015-9, o Relator Ministro José Mucio, acolhendo proposição da SeinfraElétrica, que destacou a proximidade do vencimento das concessões e a não demonstração da inviabilidade de licitação das referidas concessões, decidiu, mediante despacho, expedir, em 12/6/2015, medida cautelar determinando ao MME que se abstivesse de celebrar termos aditivos para a prorrogação dos contratos de distribuição, fundado no Decreto 8.461/2015, até o julgamento do mérito do processo, e se manifestasse sobre os fatos, juntamente com a Aneel.
61.	Em análise dos argumentos trazidos, a unidade técnica concluiu que a prorrogação dos contratos em questão, nas condições em que estava sendo feito, feria o art. 175 da Constituição Federal/1988, que prevê a obrigatoriedade de realização de licitação para a concessão ou permissão de serviços públicos. Dessa forma, propôs, no mérito, ao Relator determinar ao MME que promovesse a licitação de todas as concessões abrangidas no art. 7º da Lei 12.783/2013, prorrogando-se os contratos apenas durante o período necessário para a preparação dos procedimentos licitatórios e assunção de nova concessionária.
62.	Por ocasião da apreciação do processo na Sessão do Plenário de 9/9/2015, o Ministro-Relator José Mucio, divergindo do encaminhamento proposto pela unidade técnica, considerou, em seu Voto, que os argumentos e dados apresentados eram bastantes para se concluir que a realização da licitação de todas as concessões, na conjuntura econômica e política então vivenciada, traria riscos significativamente maiores à continuidade dos serviços e à própria segurança energética do que a opção pela prorrogação. Desse modo, concluiu que, "à exceção da permissão de alienação do controle acionário após o início do processo de declaração de caducidade, o Decreto 8.461/2015, ao regulamentar o art. 7º da Lei 12.783/2013, não fugiu dos limites ali impostos, razão pela qual não deve ser afastada a sua aplicabilidade".
63.	No que pertine ao atraso na tomada de decisão, o Ministro José Mucio reconheceu que a edição do decreto regulamentador com antecedência de pouco mais de um mês para o final de quase todas as concessões "decerto gerou instabilidade jurídica e regulatória e pode ter contribuído para aumentar os riscos da licitação, favorecendo de algum modo a opção pela prorrogação". Em relação às justificativas apresentadas pelo MME para o atraso observado, concernentes às complicações conjunturais e estruturais enfrentadas pelo setor elétrico em 2013 e 2014, o Relator, embora tenha apontado ressalvas às contestações feitas pela SeinfraElétrica, acolheu proposta da unidade para aprofundamento da discussão sobre o atraso, conforme se observa do trecho do Voto abaixo reproduzido:
25. De qualquer maneira, e como as responsabilidades pelos problemas decorrentes da subcontratação já vêm sendo apuradas por este Tribunal no TC Processo 011.223/2014-6, penso que o aprofundamento da discussão sobre as razões do atraso do MME na definição do modelo a ser seguido para as concessões de distribuição também deve ser feita em outro processo, nos termos propostos pela SeinfraElétrica, juntamente com a apuração, conforme sugerido, da responsabilidade de que trata o item 9.1 do Acórdão 3149/2012-TCU-Plenário, relativo à intempestividade do MME no cumprimento de determinações do Tribunal para apresentação de plano de ações referentes ao vencimento dos contratos de concessão de geração, transmissão e distribuição de energia elétrica, a partir de 2015.
64.	Quanto ao mérito do TC Processo 003.379/2015-9, o Relator Ministro José Mucio, elencando os diversos riscos envolvidos na realização das licitações naquele momento, e, não vislumbrando, no caso concreto, incompatibilidades entre os motivos apresentados pelo Poder Concedente e a discricionariedade conferida pela legislação, considerou justificada a opção pelo prorrogação das concessões conferida no art. 7º da Lei 12.783/2013, desde que atendidos os critérios ali estabelecidos.
65.	As propostas do Relator foram, então, aprovadas pela maioria dos Ministros, resultando na prolação do Acórdão 2253/2015-TCU-Plenário, por meio do qual o Tribunal, entre outras deliberações, decidiu:
9.1. revogar a medida cautelar constante do despacho à peça 36;
9.2. considerar parcialmente cumprido o item 9.3.2 do Acórdão 1836/2013-TCU-Plenário;
9.3. determinar a constituição de processo apartado para apuração das responsabilidades, no âmbito do Ministério de Minas e Energia, pela intempestividade na definição do modelo a ser seguido para as concessões de distribuição de energia elétrica alcançadas pelo art. 7º da Lei 12.783/2013, em conjunto com a análise de responsabilidade de que trata o item 9.1 do Acórdão 3149/2012-TCU-Plenário, e o sobrestamento das contas de 2013 do referido ministério (TC 019.357/2014) , até a conclusão das referidas análises; (...) 
66.	 Em cumprimento ao item 9.3 do Acórdão 2253/2015-TCU-Plenário, acima transcrito, foi autuado o presente processo apartado, para os fins descritos.
67.	Acerca da audiência realizada nestes autos, associada à "intempestividade na definição da solução a ser adotada frente ao vencimento das concessões de distribuição de energia elétrica alcançadas pelo art. 7º da Lei 12.783/2013", a SeinfraElétrica destacou que a alegada ausência de ganhos com a antecipação do vencimento das concessões de distribuição não serve a afastar a responsabilidade pela intempestividade verificada. Além disso, defendeu que, mesmo que tal argumento fosse admitido, disso não decorreria necessariamente que não haveria ganho se tivessem sido adotadas, na forma e no tempo determinado pelo TCU, ações em prol da transparência à solução a ser dada às concessões de distribuição então vincendas, ainda que intocados os prazos a expirar.
68.	Quanto às apontadas dificuldades financeiras pelas quais passaram as distribuidoras em função da descontratação verificada depois da MP 579/2012, com referências ao TC Processo 011.223/2014-6, afirma a unidade técnica que o próprio MME concorreu para a ocorrência, de modo que esse fato não serviria para afastar as responsabilidades no âmbito da Pasta Ministerial.
69.	Entende a SeinfraElétrica que a referida demora afrontou os comandos que exigem o adequado planejamento da atividade estatal, inscritos no art. 6º do Decreto-Lei 200/1967 e no art. 174 da Constituição Federal (CF/88) , tendo ocorrido também frustração do primordial intuito do art. 175, também da CF/88, no sentido de que as concessões de serviços públicos sejam sempre precedidas de licitação.
70.	 Na mesma linha, defende a unidade instrutora que eventual afastamento da preferência constitucional, fundado na ponderação com outras normas da mesma estatura, poderia ter sido oportunamente avaliado pelo TCU, pelos investidores potencialmente interessados e por toda a sociedade, caso tivessem sido apresentados, com a devida antecedência, estudos fundamentados a patentear a inviabilidade de licitação. Aduziu, também, que a apresentação, já a poucos meses do vencimento dos contratos de alegações meramente argumentativas, desacompanhadas de lastro técnico objetivo, levou a que o TCU deliberasse sobre o assunto quando já estavam vencidos os contratos, de modo que, àquela altura, se determinada a realização de estudos sobre a possibilidade de licitação, o prolongamento da precariedade da condição jurídica dos então responsáveis pelo serviço poria em risco a adequada prestação desse [serviço].
71.	Dessa forma, propõe a SeinfraElétrica a rejeição das razões de justificativa apresentadas pelos responsáveis quanto a terem concorrido para a intempestividade na definição da solução a ser adotada frente ao vencimento das concessões de distribuição de energia elétrica alcançadas pelo art. 7º da Lei 12.783/2013, com infração grave, portanto, sujeita à aplicação da multa prevista no art. 58, inciso II, da Lei 8.443/1992, à seguintes normas: i) prestação de serviço sem a perfeita cobertura por contratos, reputada imprescindível no art. 4º, § 3º, da Lei 9.074/1995; ii) insegurança jurídica no setor, contrariando os comandos para adequado planejamento da atividade estatal, inscritos no art. 6º do Decreto-Lei 200/1967 e no art. 174 da CF/88; e iii) inviabilidade de licitação de tais concessões, frustrando o intuito do art. 175 da CF/88
72.	Discordo do posicionamento da SeinfraElétrica. 
73.	Inicio meu exame fazendo remissão a comentário que registrei no item 24 deste Voto, quanto às críticas feitas em outros processos do TCU acerca dos parâmetros estabelecidos pela MP 579/2012 e os efeitos advindos de sua aplicação. Pela clareza com que o tema em questão foi exposto e pela pertinência à análise empreendida nestes autos, permito-me reproduzir trecho do Voto condutor do Ministro Vital do Rêgo no Acórdão 996/2015-TCU-Plenário, proferido na apreciação do Relatório Sistêmico de Fiscalização de Infraestrutura de Energia Elétrica - Fisc Energia Elétrica (destaques inseridos) :
94. Todavia, em 2012, por meio da edição da Medida Provisória (MP) 579/2012, posteriormente convertida na Lei 12.783/2013, o Governo Federal pôs em prática uma política de renovação antecipada dos contratos de outorga de geração e transmissão. Em troca da prorrogação automática dos contratos então vigentes, os concessionários concordariam em receber uma parcela financeira correspondente à indenização dos ativos não amortizados e anuiriam em receber doravante, pela energia gerada/transportada, uma tarifa definida pela Aneel, correspondente aos custos de manutenção e operação de seus empreendimentos.
95. O objetivo almejado pelo Governo Federal, à época, era "viabilizar a redução do custo da energia elétrica para o consumidor brasileiro, buscando, assim, não apenas promover a modicidade tarifária e a garantia de suprimento de energia elétrica, como também tornar o setor produtivo ainda mais competitivo, contribuindo para o aumento do nível de emprego e renda no Brasil", consoante consignado na Exposição de Motivos da MP. Com as alterações trazidas pela referida MP, pretendia-se uma redução na conta de energia da ordem de 20%, em média, para o usuário final.
96. O meio pelo qual se vislumbrava operacionalizar tal redução era, em suma, retirar da tarifa de energia os custos de amortização dos ativos de geração e transmissão e cortar, substancialmente, os encargos setoriais cobrados (Conta de Desenvolvimento Energético - CDE, Reserva Global de Reversão - RGR, e Conta de Consumo de Combustíveis Fósseis - CCC) . Para compensar a redução na arrecadação das tarifas, a MP estatuiu que o Tesouro Nacional aportaria recursos diretamente à CDE.
97. O primeiro trabalho desenvolvido pelo TCU para avaliar o resultado das medidas de antecipação do vencimento das concessões foi efetuado no TC-Processo 001.843/2013-3. Por meio do Acórdão 1836/2013-TCU-Plenário, foi pontuado que o modelo adotado pela Aneel para a definição da tarifa e das indenizações das concessões abrangidas pela MP 579/2012 não considerava variáveis relevantes, o que poderia dar azo a discrepâncias indesejadas.
98. Em 2014, nova auditoria foi empreendida, com o fim de avaliar de forma mais detida o impacto da MP 579/2012 na CDE e no sistema elétrico brasileiro (TC-Processo 011.223/2014-6) . Na auditoria, o TCU verificou que, nada obstante os objetivos da política, uma série de acontecimentos expuseram os equívocos e fragilidades das medidas implementadas pela nova legislação.
99. Primeiramente, muito embora 100% das concessionárias de transmissão tenham aderido à antecipação da renovação das outorgas, as únicas empresas geradoras que aderiram à proposta do Governo Federal foram as do Grupo Eletrobras. Ante a adesão parcial das geradoras, o desconto de 20% pretendido pela política não seria mais alcançado e passaria a ser de 15%; entretanto, o Governo decidiu aumentar o aporte do Tesouro Nacional à CDE e manter os 20% originalmente pretendidos.
100. Com a adesão parcial, dos 11,8 GWmédios de energia que o Governo Federal pretendia alcançar pela MP, apenas 7,8 GWmédios foram renovados. Os 4,0 GWmédios restantes prosseguiriam com seus contratos na maneira em que se encontravam. Ocorre que, em dezembro de 2012, um volume significativo dos contratos de energia firmados dentro do mercado cativo (regulado) entre geradoras e distribuidoras regionais expirou, obrigando as concessionárias de distribuição a recorrer ao mercado de curto prazo para conseguir suprir toda a carga de energia demandada pelos consumidores finais.
101. Paralelamente à "descontratação" de algumas distribuidoras, verificou-se um aumento na demanda por energia no país, impulsionado pela diminuição momentânea da tarifa, que, em decorrência da redução forçada nas tarifas, emitiu um sinal pró-consumo ao mercado. Vale consignar que esse estímulo operou-se num momento em que já se demandava a utilização mais intensiva do parque térmico, ante a diminuição do nível dos reservatórios de água.
102. Daí surgiu uma consequência indesejada. A partir de meados de 2012, o país começou a vivenciar um período de condições hidrológicas desfavoráveis, com rápido esvaziamento dos reservatórios. Isso obrigou o ONS a despachar praticamente todas as usinas térmicas existentes, provocando uma elevação substancial do preço da energia, no mercado de curto prazo (spot) . Em março de 2013, por exemplo, o custo da energia no mercado de curto prazo atingiu o teto de R$ 822/MWh, contra R$ 100/MWh que eram praticados (em média) , no mercado cativo.
103. Isso gerou uma distorção significativa no setor. Enquanto as distribuidoras tiveram que suportar custos elevados de compra de energia no mercado de curto prazo, em razão da insuficiência de contratos no mercado cativo (descontratação) , as geradoras que não aderiram à renovação antecipada lograram lucros superiores a 700% no mercado spot. Para se ter uma ideia, os ganhos da Cemig, da Cesp e da Copel, entre janeiro de 2013 e maio de 2014, atingiram R$ 5,7 bilhões, contra R$ 436 milhões percebidos pelas mesmas empresas em 2012, antes da MP 579/2012.
104. Para dar cobertura à exposição involuntária das distribuidoras, que já alcançavam consequências financeiras bilionárias, novos aportes do Tesouro Nacional, via CDE, foram efetivados; adicionalmente, foram contratados empréstimos junto a treze bancos para a cobertura desses déficits. Na auditoria, o TCU calculou que os recursos necessários para fazer frente às vicissitudes que acometeram o setor atingiram o montante de R$ 61 bilhões, se somados os valores de 2013 e 2014. Na contramão, a redução na estrutura tarifária atingiu algo em torno de R$ 33 bilhões, no mesmo período.
105. Assim, uma das principais conclusões da fiscalização, consignadas no Acórdão 2565/2014-TCU-Plenário, foi que a redução média de 20% no valor das tarifas deverá ser ultrapassada até o final de 2015, após reajustes e revisões tarifárias, a despeito da injeção direta de recursos dos contribuintes via Tesouro Nacional. Nas palavras do ilustre Ministro José Jorge, apostas ao voto do condutor do referido decisum, a MP 579/2012 "foi implementada de forma precipitada, sem que fossem avaliados os efeitos da conjuntura na redução pretendida".
74.	Foi exatamente nesse complexo contexto apresentado no relato apresentado pelo Ministro Vital do Rêgo que se inseriu a definição, pelo Governo Federal, da solução a ser adotada frente ao vencimento das concessões de distribuição de energia elétrica, cuja responsabilidade pela intempestividade na adoção de providências se discute nestes autos.
75.	As razões de justificativa apresentadas pelos Srs. Edison Lobão e Márcio Zimmermann, em especial aquelas complementadas por meio de "memorial" de 31/7/2020 (peça 47) , além trazer esclarecimentos sobre os estudos que subsidiaram a opção pela prorrogação condicionada das concessões, ressaltaram o cenário vivido à época, associados aos efeitos da prorrogação e antecipação das concessões de geração e transmissão, somados ao período crítico de poucas chuvas e de repercussões econômicas indesejáveis para os geradores. 
76.	A SeinfraElétrica, ao examinar as manifestações dos responsáveis, consignou que os argumentos não são novos, já tendo sido refutados na instrução que propôs a realização de audiências (peça 23) . De fato, não são novos, até porque já foram, de modo geral, tratados no próprio TC Processo 003.379/2015-9. Destaco, a seguir, trechos do Voto condutor do Ministro José Mucio no Acórdão 2253/2015-TCU-Plenário, que fundamentaram a constituição do presente processo apartado: 
22. O MME alega nos autos que as complicações conjunturais e estruturais enfrentadas pelo setor elétrico em 2013 e 2014 dificultaram a definição, mais cedo, de diretrizes para as concessões em comento. Argumenta que, antes da solução dos vários problemas surgidos nesse período, com destaque para a necessidade de restabelecimento da capacidade econômico-financeira das distribuidoras em razão da hidrologia desfavorável e da exposição involuntária a custos, entre outros fatores, não haveria como se concluir pela melhor alternativa para os contratos vincendos. 
23.	Em cognição breve, não parecem descabidos os motivos apresentados pelo MME, já que as vicissitudes por que passou o setor de energia elétrica nos últimos dois anos, período em que o segmento de distribuição, em particular, esteve submetido a grandes pressões financeiras decorrentes do aumento de custos não gerenciáveis, podem de fato ter prejudicado o planejamento e a obtenção de elementos consistentes para a tomada de decisão. 
24.	A unidade técnica contesta as alegações, sob o argumento de que a própria atuação do Poder Concedente foi determinante para os problemas apontados, referindo-se à edição da MP 579/2012, convertida na Lei 12.783/2013, e à condição de subcontratação a que ficaram expostas as distribuidoras por força do cancelamento da Portaria MME 599/2012. Mas aqui também convém lembrar que, independentemente das suas causas, as dificuldades efetivamente existiram e demandaram um conjunto de medidas saneadoras por parte do MME, contribuindo para o ambiente de incertezas que vem circundando o setor.
25.	De qualquer maneira, e como as responsabilidades pelos problemas decorrentes da subcontratação já vêm sendo apuradas por este Tribunal no TC Processo 011.223/2014-6, penso que o aprofundamento da discussão sobre as razões do atraso do MME na definição do modelo a ser seguido para as concessões de distribuição também deve ser feita em outro processo, nos termos propostos pela SeinfraElétrica, juntamente com a apuração, conforme sugerido, da responsabilidade de que trata o item 9.1 do Acórdão 3149/2012-TCU-Plenário, relativo à intempestividade do MME no cumprimento de determinações do Tribunal para apresentação de plano de ações referentes ao vencimento dos contratos de concessão de geração, transmissão e distribuição de energia elétrica, a partir de 2015. 
77.	Conquanto o Tribunal, naquela oportunidade, tenha decidido pela necessidade de aprofundamento da discussão sobre as razões do atraso na definição do modelo, verifico que, na prática, nem as razões de justificativas apresentadas pelos responsáveis e tampouco o exame realizado pela SeinfraElétrica, apresentaram grandes inovações em relação ao que já havia sido discutido no âmbito do Acórdão 2253/2015-TCU-Plenário. Desse modo, não havendo novos elementos a apreciar, me associo integralmente às relevantes e pertinentes ponderações consignadas pelo Ministro José Mucio, no sentido de que as conjunturas vivenciadas no setor de energia elétrica nos anos que antecederam o prazo de vencimento das concessões de distribuição podem, de fato, ter prejudicado o planejamento e a obtenção de elementos consistentes para a tomada de decisão, com o consequente atraso na definição das diretrizes relacionadas.
78.	Reiterando o entendimento que já expressei anteriormente neste Voto, esclareço que a opção pela implementação da política pública é discricionária do Governo. No caso concreto, a definição da Presidência da República envolveu análises sob prismas que, em grande proporção, ultrapassaram a área de competência do MME, de modo a atender objetivo de tornar o setor produtivo mais competitivo e de contribuir para o aumento do nível de emprego e renda no Brasil. Conforme detalhado no Voto do Ministro Vital do Rego no Acórdão 996/2015-TCU-Plenário, acima reproduzido, a concepção do complexo modelo desenvolvido contemplou, por exemplo, o aporte de vultosos recursos do Tesouro Nacional na Conta de Desenvolvimento Energético - CDE. Não à toa, a própria Exposição de Motivos da MP 579/2012 foi subscrita pelos titulares do MME, da Advocacia-Geral da União e pelo Ministro da Fazenda. 
79.	Não há, portanto, razoabilidade em atribuir aos então ocupantes dos cargos de Ministro de Minas e Energia e de Secretário-Executivo do MME a responsabilidade por todas as consequências advindas da política em questão, cuja concepção e, principalmente, aprovação não lhe cabiam de forma exclusiva.
80.	Vem a corroborar esse meu entendimento as ponderações trazidas, no exato contexto tratado nestes autos, pelo Ministro José Mucio, no Voto Condutor do Acórdão 2253/2015-TCU-Plenário:
39.	Há de se respeitar, portanto, a dimensão política da decisão do Poder Concedente ao permitir, com a prorrogação das concessões e a adoção de um modelo que admite a transferência de controle acionário das concessionárias, que os entes controladores possam vir a auferir alguma receita com a eventual alienação da sua participação nesses ativos, livrando-os do risco de restarem com empresas esvaziadas e grandes passivos a descoberto.
40.	Trata-se, repito, de uma solução com viés discricionário, que não destoa das doutrinas que tratam da esfera da liberdade administrativa, como a de Vladimir da Rocha França (in Invalidação Judicial da Discricionariedade Administrativa, Rio de Janeiro, Forense, 2000, p. 40) , segundo a qual a discricionariedade constitui "um processo jurídico de decisão que admite a inserção controlada de elementos políticos na formação e concretização da norma jurídica".
41.	Aqui é importante repisar os termos do art. 7º da Lei 12.783/2013, onde é destacado ser a prorrogação caso afeto à capacidade discricionária da Administração: "poderão ser prorrogadas, a critério do poder concedente, uma única vez, pelo prazo de até trinta anos, de forma a assegurar a continuidade, a eficiência da prestação do serviço, a modicidade tarifária e o atendimento a critérios de racionalidade operacional e econômica".
42.	Portanto, diante dos riscos envolvidos na realização das licitações neste momento, e não vislumbrando, no caso concreto, incompatibilidades entre os motivos apresentados pelo Poder Concedente e a discricionariedade conferida pela legislação, considero justificada a opção pela prorrogação das concessões conferida no art. 7º da Lei 12.783/2013, desde que atendidos os critérios ali estabelecidos. 
81.	Cumpre registrar, adicionalmente, que no citado TC Processo 011.223/2014-6, também mencionado no Voto do Ministro Vital do Rêgo reproduzido no item 60 acima, o Tribunal tratou de auditoria operacional com vistas a avaliar o impacto da MP 579/2012 (convertida na Lei 12.783/2013) na Conta de Desenvolvimento Energético e no Sistema Elétrico Brasileiro. Em apreciação original do processo, foi destacado no voto condutor do Ministro José Jorge ao Acórdão 2565/2014-TCU-Plenário, que uma série de acontecimentos expuseram os equívocos e as fragilidades das medidas implementadas pela nova legislação, revelando que o novo modelo implementado pela MP 579/2012 não foi precedido de um planejamento adequado, que contemplasse cenários desfavoráveis e as medidas necessárias para enfrentá-los. Mediante o Acórdão 2565/2014-TCU-Plenário, o TCU decidiu, entre outros:
9.1. determinar a audiência do Sr. Edson Lobão, Ministro de Minas e Energia, (...) a fim de que apresente, (...) suas razões de justificativa em relação ao cancelamento do leilão de energia existente, em 28/11/2012, por meio da Portaria MME nº 599/2012, previamente à assinatura dos contratos de renovação das concessões, que ocorreu em 4/12/2012, portanto, antes de saber o real montante de energia disponível em cotas oriundas da MP nº 579/2012, procedimento que feriu o art. 3º da Lei nº 10.848/2004, c/c os arts. 2º e 3º do Decreto 5.164/2004.
82.	As razões de justificativa apresentadas no TC Processo 011.223/2014-6 foram apreciadas por meio do Acórdão 2733/2018-TCU-Plenário (Relator Ministro Vital do Rêgo) , por meio do qual o Tribunal, divergindo do encaminhamento proposto pela SeinfraElétrica, decidiu acolher as razões de justificativa do então Ministro de Minas e Energia.
83.	Desse modo, entendo que devem ser acolhidas as razões de justificativa apresentadas pelo responsáveis, no que diz respeito à "intempestividade na definição da solução adotada frente ao vencimento das concessões de distribuição de energia elétrica alcançadas pelo art. 7º da Lei 12.783/2013".
84.	Ante o exposto, VOTO por que seja adotado o Acórdão que ora submeto à apreciação deste Colegiado.
TCU, Sala das Sessões Ministro Luciano Brandão Alves de Souza, em 16 de junho de 2021.
RAIMUNDO CARREIRO 
Relator
Anexo: Correspondências entre o MME e o TCU, relacionadas às medidas preparatórias frente ao vencimento, a partir de 2015, de concessões de energia elétrica (fonte: instruções da SeinfraElétrica, peças 23, 42 e 50) 
	TCU
	MME

	Ofício 253/2010-TCU/SEFID, de 10/6/2010 (TC Processo 021.247/2008-5, Vol. 4, p. 876-879) ao Secretário-Executivo do MME, dando ciência ao MME acerca do Acórdão 1.196/2010-P (Rel. Min. ASC) , por meio do qual o TCU determinou ao MME que, no prazo de 90 dias, informasse, entre outros,  as ações de preparação para o vencimento das concessões de energia elétrica (item 9.1.1.3 do Acórdão 1196/2010-TCU-Plenário, inteiro teor à peça 15) .
	Nota Técnica 1/2010-ASEEC/GN-MME, encaminhada pelo Ofício 1384/2010-SE-MME, de 28/9/2010 (peça 16) , noticiando a criação de Grupo de Trabalho (GT) do Conselho Nacional de Política Energética (CNPE) , com o objetivo de elaborar estudos, propor condições e sugerir critérios para subsidiar definições competentes acerca da situação futura das concessões de energia elétrica, amortizadas ou depreciadas; informa sobre diversas reuniões realizadas e alternativas consideradas; esclarece que, em face da proximidade do encerramento do mandato do Governo Federal e do prazo de 5 anos para o vencimento das concessões, a decisão ficaria para o Governo sucessor.

		Apresentação, em caráter reservado, ao Min. José Mucio do estudo do GT/CNPE, em reunião nas instalações do MME em 28/6/2011  (Voto do Min. José Mucio Monteiro no Acórdão 3012/2011-TCU-Plenário e Nota Informativa 002/2015/AEREG/SE-MME, de 20/4/2015, peça 22, p. 6) .

	Aviso 1.733-GP/TCU, de 29/11/2011 (peça 17, p. 2) dando ciência ao MME acerca do Acórdão 3.012/2011-P (Rel. Min JM) , por meio do qual o TCU, entre outros, fixou prazo de 60 dias para que o MME, encaminhasse plano de ação, com datas, atribuições e responsáveis para a definição do modelo a ser adotado, da metodologia para fixação de tarifas e para a elaboração de estudos econômicos (item 9.1 do Ac 3.012/2011-P) .
	Aviso 278/2011/GM-MME, de 27/12/2011 (peça 17, p. 3-4) , reiterando informações sobre a aprovação pela Presidência da República, ainda em 2008, da criação do GT-CNPE, esclarecendo sua composição e coordenação; informa sobre tratativas com a Agência Nacional de Energia Elétrica (Aneel) , alusiva ao levantamento e apurações necessários à identificação dos bens reversíveis e parcelas de investimentos ainda não amortizados.

	Ofício 279/2011-TCU/SEFID-2, de 17/11/2011, dando ciência à Secretaria-Executiva do MME acerca do Acórdão 3.012/2011-P (Rel. Min JM) , por meio do qual o TCU 
	Ofício 002/2012-SE-MME, de 3/1/2012 (peça 17, p. 5) , reiterando o teor do Aviso 278/2011/GM-MME.

	Ofício 117/2012-TCU/SEFID-2, de 3/5/2012 (peça 18, p. 1) , dando ciência acerca do Acórdão 1.042/2012-P (Rel. Min JM) , mediante o qual o TCU decidiu fixar novo prazo de 60 dias para atendimento à determinação do item 9.1 do Acórdão 3.012/2011-P, para apresentação do plano de ação.
	Ofício 080/2012-SE-MME, de 8/6/2012 (peça 18, p. 3) , reitera os termos do Ofício 002/2012-SE-MME, e informa que o GT-CNPE "continua desenvolvendo os trabalhos para que as futuras e competentes deliberações sobre o assunto se deem tempestivamente e estejam sustentadas em bases sólidas, a fim de serem oportunamente submetidas a Presidenta da República".

	Aviso 611-GP/TCU, de 15/5/2012 (peça 18, p. 2) , dando ciência ao Ministro de Minas e Energia acerca do Acórdão 1.042/2012-P (Rel. Min JM) .
	Aviso 84/2012/GM-MME, de 12/6/2012 (peça 18, p. 4) , informa acerca de estudos em andamento pelo Governo para determinar, segundo o interesse nacional, se devem ser mantidas as regras atuais ou se uma alteração legislativa a elas convém ser proposta ao Congresso Nacional, não havendo como adiantar decisões que até então não possuía.

	Edição da MP 579, de 12/9/2012 e do Decreto 7.805, de 14/9/2012

		Aviso 157/2012/GM-MME, de 12/9/2012 (peça 18, p. 5) , em aditamento ao Aviso 84/2012/GM-MME informa a edição, pela Presidente da República, da MP 579/2012, que dispõe sobre as concessões de geração, transmissão e distribuição de energia elétrica, sobre a redução dos encargos setoriais e a modicidade tarifária; ressalta que a MP é resultado de contínuos e sistemáticos estudos e trabalhos que não só contemplaram os aspectos destacados pelo TCU envolveram tratativas e análises técnicas, jurídico-legais e econômicas, com contribuições de todas as instâncias governamentais competentes, em especial a Casa Civil, o Ministério da Fazenda, a Advocacia-Geral da União, da Aneel e da Empresa de Pesquisa Energética (EPE) .

	Ofício 300/2012-TCU/Sefid-2, de 26/9/2012, requerendo informações acerca das ações em curso e da agenda de trabalho para a implementação do regramento inaugurado pela MP 579/2012.
	Ofício 160/2012-SE-MME, de 18/10/2012 (peça 19) , informando as ações em desenvolvimento pelo MME para cumprimento dos prazos estabelecidos no Decreto 7.805/2012: i) definição da tarifa de energia e o valor das indenizações para cada usina hidrelétrica prorrogada nos termos da MP 579/2012, bem como a divulgação das minutas de aditivos, com prazo até 10/11/2012; e ii) definição, até 10/11/2012, da Receita Anual Permitida - RAP e o valor das indenizações para as instalações de transmissão prorrogada; 

	Ofício 0249/2013-TC/SefidEnergia, de 22/7/2013 (TC Processo 001.843/2013-3, peça 48) , dando ciência ao MME do Acórdão 1836/2013-TCU-Plenário (Rel. Min JM) , para atendimento à determinação constante do item 9.3 da referida decisão (plano de ações quanto à licitação das concessões não renovadas, vincendas e vencidas, previstas no art. 8º da Lei 12.783/2013; diretrizes para a prorrogação das concessões de distribuição, tão logo definidos) 
	Ofício 137/2013-SE-MME, de 6/8/2013 (TC Processo 001.843/2013-3, peça 49) , encaminhando Portarias MME editadas para dispor sobre as licitações de que trata o art. 8º da Lei 12.783/2013, e informando que os critérios para prorrogação das concessões de distribuição encontravam-se em fase de estudo pelo MME e pela Aneel.

	Ofício 0143/2015-TCU/SeinfraElétrica , de 6/4/2015, solicitando ao MME o envio de informações e documentos acerca dos itens 9.3.1 e 9.3.1 do Acórdão 1.836/2013-P (Rel. Min. JM) 
	Ofício 70/2015-SE-MME, de 20/4/2015 (peça 22) , encaminhando a Nota Informativa 002/2015/AEREG-SE-MME, de 20/4/2015, por meio da qual foram prestados esclarecimentos específicos sobre o tema, elaborada conjuntamente pela Assessoria Especial em Assuntos Regulatórios, Assessoria Econômica e Departamento de Outorgas de Concessões, Permissões e Autorizações.